ACORDAO-COMPLETO-2493506

ACÓRDÃO 11084/2021 ATA 30/2021 - SEGUNDA CÂMARA

VISTA, relatada e discutida esta tomada de contas especial instaurada em cumprimento ao item 9.2 do Acórdão 1290/2018-TCU-Plenário, em razão de indícios de fraude à licitação no Pregão 135/2006 e de pagamentos por equipamentos de saúde não entregues relacionados ao Contrato 132/2006, decorrente da referida licitação, conduzido pelo Instituto Nacional de Traumatologia e Ortopedia,
ACORDAM os Ministros do Tribunal de Contas da União, reunidos em sessão da Segunda Câmara, ante as razões expostas pelo Relator, em: 
9.1. excluir Alberto Beltrame, Helvécio Miranda Magalhães Junior, José Carvalho de Noronha, Verônica Fernandes Vianna, Anabete Gomes, Cesar Romero Vianna Junior, Sergio Luiz Cortes da Silveira, Oscar Iskin & Cia Ltda, Stryker do Brasil Ltda. e Julio Cezar Alvarez da relação processual;
9.2. com fundamento nos arts. 1º, inciso I, 16, inciso III, alínea "b", e 19, da Lei 8.443/1992, julgar irregulares as contas de Francisco Matheus Guimarães e Jorge José Jorge Ataualpa de Lima;
9.3. dar ciência deste acórdão ao Ministério da Saúde, ao Instituto Nacional de Traumatologia e Ortopedia e aos responsáveis.

Tomada de Contas Especial instaurada em cumprimento ao item 9.2 do Acórdão 1.290/2018-TCU-Plenário, em razão de indícios de fraude à licitação no Pregão Presencial 135/2006 e pagamentos por equipamentos de saúde cuja entrega não foi comprovada no Contrato 132/2006.

Segunda Câmara

Instituto Nacional de Traumatologia e Ortopedia Jamil Hadad.

3. Responsáveis: Francisco Matheus Guimarães (XXX.242.227-XX); Jose Jorge Ataualpa de Lima (XXX.888.967-XX); Julio Cezar Alvarez (XXX.964.048-XX); Stryker do Brasil Ltda. (02.966.317/0001-02); Veronica Fernandes Vianna (XXX.623.777-XX).

13.1. Ministros presentes: Augusto Nardes (na Presidência), Aroldo Cedraz, Raimundo Carreiro e Bruno Dantas (Relator).
13.2. Ministro-Substituto presente: André Luís de Carvalho.

ACORDAO-COMPLETO-2516876

Acórdão 1427/2022 - Segunda Câmara

BRUNO DANTAS

Por registrar as principais ocorrências dos autos até o momento, resumindo os fundamentos das peças acostadas, adoto como relatório, com os ajustes necessários, a instrução da secretaria responsável pela análise do processo (peça 93) , que contou com a anuência do corpo diretivo da unidade (peças 94 e 95) , seguida do parecer do Ministério Público junto ao TCU (peça 96) :
"INTRODUÇÃO
1. Trata-se de processo de tomada de contas especial, autuada por força do Acórdão 1290/2018-TCU-Plenário, da relatoria do Ministro Bruno Dantas, que determinou a conversão do TC Processo 014.858/2017-7 (auditoria de conformidade) em tomada de contas especial, em virtude de indícios de ilegalidade em licitações e nos pagamentos ligados aos contratos de importação de equipamentos hospitalares, realizados com recursos federais no Instituto Nacional de Traumatologia e Ortopedia (Into) .
HISTÓRICO
2. Conforme informações extraídas dos autos do processo 0503012-97.2017.4.02.5101, em trâmite na Justiça Federal (7ª Vara Federal Criminal da Seção Judiciária do Rio de Janeiro) , existiria um esquema orquestrado para fraudar licitações e desviar recursos públicos nas aquisições de equipamentos hospitalares importados efetuadas no referido estado, envolvendo as empresas do cartel chamado 'clube do pregão internacional' (Rizzi, M.D. Internacional, Aka Trade, Indumed, Per Prima, Comercial Médica, Philips Medical Systems Nederland B.V., Dbs3 Comercial Científica, Drager, Helo Med, Maquet, Dixtal, New Service, Ultra Imagem, M&M Lopes, Stryker, Macromed, Multimedic, Aga Med) .
3. No curso da fiscalização realizada no Into, a equipe de auditoria da então Secex-RJ analisou nove processos de contratação que envolveram ao todo R$ 178.315.100,70, valor correspondente ao somatório do total homologado nos pregões 124/2006, 164/2009, 147/2007, 131/2009, 135/2008, 146/2007, 135/2006, 171/2007 e 193/2010.
4. A equipe de auditoria constatou direcionamento no resultado das licitações, bem como evidências de pagamento sem a correspondente contraprestação contratual, caracterizados pelas seguintes ocorrências: a) falta de publicação em qualquer veículo internacional de divulgação; b) pregão na forma presencial em vez de eletrônico; c) simulação de competição na fase de lances; d) exigência indevida da carta de solidariedade no edital; e) ordens bancárias feitas com base em licenças de importação canceladas; e f) falta de comprovação do recebimento dos objetos;
5. Ficou evidenciado, também, que os responsáveis pela Secretaria de Assistência à Saúde do Ministério da Saúde, além de não apresentarem os dados das prestações de contas do Projeto Suporte, não observaram os termos do art. 5º da Portaria GM-MS 401/2005 que atribui à SAS a avaliação da execução da implementação desse projeto.
6. Ao apreciar o processo de fiscalização (TC Processo 014.858/2017-7) , o Plenário desta Corte de Contas prolatou o Acórdão 1290/2018-TCU-Plenário - Rel. Min. Bruno Dantas (peça 1) acolhendo a proposta da então Secex-RJ de desconsideração da personalidade jurídica e conversão dos autos de processos de tomadas de contas especial nos seguintes termos:
'ACORDAM os Ministros do Tribunal de Contas da União, reunidos em sessão Plenária, ante as razões expostas pelo Relator, em:
9.1. com fundamento no art. 50 do Código Civil, desconsiderar, desde já, a personalidade jurídica das empresas Stryker do Brasil Ltda. (02.966.317/0001-02) , Oscar Iskin & Cia Ltda. (33.020.512/0002-50) , Indumed Comércio Importação e Exportação de Produtos ME. (01.985.366/0001-20) , Drager Industria e Comercio Ltda. (02.535.707/0001-28) , Maquet do Brasil Equipamentos Médicos Ltda. (06.028.137/0001-30) e MD International Equipamentos Médicos Comércio e Indústria Ltda. (03.135.603/0001-99) , para responsabilizar seus sócios Júlio Cezar Alvarez (XXX.964.048-XX) , Miguel Iskin (XXX.294.147-XX) , Roberto Nudelmann Gomes (XXX.373.638-XX) , Ricardo Antônio Campanelli (XXX.539.358-XX) , Ermano Marchetti Moraes (XXX.342.888-XX) , Jobelino Vitoriano Locateli (XXX.964.518-XX) , Norman Pierre Gunther (XXX.026.508-XX) e Ricardo Castilho (XXX.986.738-XX) , na medida de suas participações na sociedade, solidariamente com os gestores arrolados nos autos, pelos débitos identificados na presente fiscalização;
9.2. nos termos do art. 47 da Lei 8.443/1992, c/c o art. 252 do Regimento Interno do TCU, converter estes autos em tomada de contas especial, determinando à Secex-RJ, com fundamento nos arts. 10, § 1º, 12, inciso II, e 43, inciso II, da Lei 8.443/1992, que autue um processo específico para cada um dos pregões fiscalizados nesta auditoria e, no âmbito desses processos, promova, com base na delegação de competência conferida por este relator:
9.2.1. as citações dos responsáveis pela ocorrência de dano ao erário, realizando, para tanto, a individualização das condutas, com a indicação, para cada responsável, do débito correspondente aos atos por ele praticados;
9.2.2. as audiências que se fizerem necessárias em face das diversas irregularidades identificadas nos processos licitatórios fiscalizados nesta auditoria, levando em consideração a gravidade das irregularidades e a ocorrência, ou não, da prescrição da pretensão punitiva deste Tribunal;
9.3. determinar à Secex-RJ que, tendo em vista a incidência do prazo prescricional em relação às irregularidades sujeitas às audiências, priorize a análise dos processos cujos fatos tenham ocorrido há menos de dez anos e estejam mais próximos de completar esse prazo;'
7. A presente tomada de contas especial tem por escopo especificamente os achados relativos ao Pregão Presencial 135/2006 (Processo Administrativo 250057/2375/2006) , e respectivo e Contrato 132/2006, que teve como objeto a aquisição de cinquenta e oito unidades de sistema elétrico ortopédico de alta carga p/perfuração e corte ósseo (com acessórios) para estruturação dos serviços de traumatoortopedia de estados e municípios (nos termos da Portaria GM-MS 401/2005) . (peças do TC Processo 014.858/2017-7) .
8. No parecer inicial lançado nesta pela então Secex-RJ (peça 46) , foram individualizadas as condutas dos agentes responsáveis pela ausência de regular liquidação das despesas contratuais, pagamentos pela aquisição de equipamentos hospitalares sem comprovação de recebimento e recebimento de recursos públicos sem contraprestação, bem como quantificado o débito a eles atribuído.
9. Em tais circunstâncias, propôs-se a citação solidária dos responsáveis Srs. Francisco Matheus Guimarães (CPF XXX.242.227-XX) , José Jorge Ataualpa de Lima (CPF XXX.888.967-XX) , Verônica Fernandes Vianna (CPF XXX.623.777-XX) e Júlio Cezar Alvarez (CPF XXX.964.048-XX) , e da sociedade empresária Stryker do Brasil Ltda. (CNPJ 02.966.317/0001-02) para apresentação de alegações de defesa e/ou recolhimento do débito apurado acrescido de correção monetária.
10. Promovidas as citações na forma determinada, verifica-se que os responsáveis apresentaram alegações de defesa conforme detalhado no quadro abaixo:
	Responsável 
	Peça de defesa

	Stryker do Brasil Ltda. (CNPJ 02.966.317/0001-02) 
	69

	Verônica Fernandes Vianna (CPF XXX.623.777-XX) 
	79

	Júlio Cezar Alvarez (CPF XXX.964.048-XX) 
	81

	Francisco Matheus Guimarães (CPF XXX.242.227-XX) , 
	83

	José Jorge Ataualpa de Lima (CPF XXX.888.967-XX) 
	84-90

EXAME TÉCNICO
Irregularidades constatadas no Pregão Presencial 135/2006
11. O Pregão Presencial 135/2006 teve como objeto a aquisição de 58 unidades de sistema elétrico ortopédico de alta carga para perfuração e corte ósseo (com acessórios) para estruturação dos serviços de traumatoortopedia de estados e municípios (nos termos da Portaria GM-MS 401/2005) . Verifica-se, a partir das informações abaixo, que o referido pregão apresentou diversas evidências de irregularidades.
12. A ação de estruturação dos serviços de traumato-ortopedia de estados e municípios foi denominada pelo Ministério da Saúde como 'Projeto Suporte', que teve como executor o Into/RJ, na medida das disponibilidades financeiras-orçamentária do referido Ministério.
13. Verifica-se nos autos que o então Diretor Geral, Sr. Sérgio Luiz Côrtes da Silveira, autorizou a realização da licitação em âmbito internacional (peça 193, p. 43 e 46 do TC Processo 014.858/2017-7) . Todavia, foi constatado que não existe nos autos publicação do certame em qualquer veículo internacional de divulgação (imprensa internacional ou agência de divulgação de negócios no exterior) , contrariando jurisprudência deste Tribunal (Decisão 289/1999TCUPlenário - Ministro Relator Benjamin Zymler) .
14. Na realidade, foi identificada somente a publicação do edital da referida licitação no Diário Oficial da União de 24/11/2006 (peça 194, p. 35 do TC Processo 014.858/2017-7) , e em jornal de circulação local - Jornal O Dia de 27/11/2006 (peça 194, p. 37 do TC Processo 014.858/2017-7) .
15. A equipe de auditoria entendeu que a falta de publicidade no exterior em jornal de renome internacional, exigida pela lei e pela doutrina, teve o condão de dificultar que outras empresas estrangeiras participassem do certame, direcionando a licitação para um grupo específico de empresas com representação no país (cartel - 'clube do pregão internacional'-, conforme descrito na delação premiada) .
16. Fato que é comprovado pela ata de realização do pregão em tela (peça 197, p. 30-33 do TC Processo 014.858/2017-7) , na qual constam apenas duas empresas do cartel ('clube do pregão internacional') citado na delação premiada (Stryker do Brasil Ltda. - vencedora da licitação - e Oscar Iskin & Cia Ltda.) .
17. Como não houve publicação no exterior e considerando as características da ata de realização do pregão presencial (as licitantes apresentaram a marca 'Stryker' para os itens um a cinco) , ficam demonstrados indícios de existência de conluio entre os participantes (administradores e licitantes) e fraude à licitação.
18. Acrescenta-se que o parágrafo 1º do art. 4º do Decreto 5.450/2005, que regulamenta o pregão na forma eletrônica, deixa claro a necessidade da autoridade competente de justificar a inviabilidade de se utilizar o pregão eletrônico.
19. Outro elemento indicativo de direcionamento da licitação em tela foi a exigência contida no edital de carta de solidariedade (peça 197, p. 45 do TC Processo 014.858/2017-7) . O TCU apresenta vasta jurisprudência sobre a restrição à competitividade ligada à exigência da carta de solidariedade (Acórdão 1805/2015-TCU-Plenário, 3783/2013-TCU-Primeira Câmara, 3034/2013-TCU-Segunda Câmara, 2179/2011-TCU-Plenário, 1879/2011-TCU-Plenário, 1622/2010-TCU-Plenário) .
20. Sobre esse ponto, constatou-se que todas as cartas de solidariedade dos licitantes foram assinadas pelo administrador da empresa vencedora da licitação Stryker (Julio Cezar Alvarez, CPF XXX.964.048-XX, no período de 13/7/2001 a 1º/10/2012) ; as firmas foram reconhecidas no mesmo cartório, no mesmo dia, pela mesma pessoa, no mesmo horário (etiquetas do cartório com números sequenciais 1063AA553101 e 1063AA553105) ; e a redação, tipo de fonte, organização dos parágrafos e formatação do texto são idênticos (peça 195, p. 116, e peça 196, p. 90 do TC Processo 014.858/2017-7) .
21. Embora tal exigência pudesse acarretar restrição à competitividade, o chefe da Assessoria Jurídica do Into, César Romero Vianna Júnior (CPF XXX.033.307-XX) , mesmo ciente dessa irregularidade e das impropriedades mencionadas acima, ao analisar a minuta de edital, informou que a referida minuta se encontrava: 'em consonância com os ditames legais, razão pela qual merece aprovação desta ASJUR' (peça 193, p. 97 do TC Processo 014.858/2017-7) .
22. Quanto à pesquisa de mercado, os auditores destacaram que não localizaram no processo respectivo qualquer documento indicando que o Into tenha realizado pesquisa de preços em contratações similares ou fontes especializadas. No relatório técnico dos engenheiros da Ebserh foi informado que: 'a partir da análise técnica dos documentos disponíveis, não foi possível avaliar se o preço do equipamento ofertado pela licitante vencedora em 2006 tratava-se de valor de mercado, pois não foi possível identificar parâmetro de referência para comparação de preços' (peça 349, p. 3 do TC Processo 014.858/2017-7) .
23. Verificou-se ainda a existência de outros indícios de que houve conluio entre os participantes e direcionamento da licitação, a saber: i) número reduzido de interessados no certame (apenas duas propostas) , embora dezoito empresas tenham retirado o edital (peça 194, p. 77-78 do TC Processo 014.858/2017-7) ; ii) das três empresas que participaram da cotação de preços (peça 193, p. 25-36 do TC Processo 014.858/2017-7) , somente a empresa Stryker participou da licitação, sendo que as outras duas sequer retiraram o edital, tendo uma delas sido citada na delação premiada (HELO-MED) .
24. Além disso, segundo o relatório técnico dos engenheiros da Ebserh, a empresa HELO-MED cotou um produto da marca SODEM, que não possuía, em 2006, registro na Agência Nacional de Vigilância Sanitária (Anvisa) .
25. Outro indício de simulação de competição entre as licitantes foi o seguinte: no período de 2005 a 2017, foram feitos pagamentos, no Sistema Integrado de Administração Financeira do Governo Federal (Siafi) , por toda Administração Pública Federal (Into) à empresa Oscar Skin & Cia Ltda, no valor de R$ 8.543.496,15, em razão de ter vencido apenas uma única licitação de material permanente (Categoria Econômica 4) no Into - Pregão 135/2008 (conforme se verifica à peça 296, p. 87, 91, 93, 97, 101, 105, 107, 109, 111, 113, 115, 119, 121, 123, 125, 127, 131, 133, 137, 139, 141, 143, 147, 149, 151, 153, 155, 157, 161, 165, 167, 169, 171 e 173 do TC Processo 014.858/2017-7 e peça 327 do TC Processo 014.858/2017-7) .
26. Fato sem justificativa com a dinâmica de um mercado de livre concorrência, pois é normal uma empresa atuar em diversos órgãos públicos federais.
27. Para chegar a essa conclusão, a equipe de fiscalização, com base no CNPJ das licitantes, na Categoria Econômica 4 e no referido período, executou pesquisa (no Siafi e no Siga Brasil - peça 326 do TC Processo 014.858/2017-7) , nos empenhos e ordens bancárias ligados às licitantes.
28. Apesar de todas as irregularidades apontadas na fase interna de licitação, o Diretor Geral, Sérgio Luiz Côrtes das Silveira, autorizou a realização do certame (peça 193, p. 46 do TC Processo 014.858/2017-7) e o Diretor Geral substituto, Sr. Francisco Matheus Guimarães, homologou a licitação (peça 197, p. 43 do TC Processo 014.858/2017-7) .
Caracterização das Irregularidades Geradoras de Dano ao Erário
29. O Contrato 132/2006 foi assinado pelo então Diretor Geral substituto do Into, Francisco Matheus Guimarães, e pelo representante da Stryker do Brasil Ltda. (peça 197, p. 66-75 do TC Processo 014.858/2017-7) . Neste instrumento ficaram definidas as condições de recebimento do objeto adquirido, nos termos das alíneas 'a' e 'b' do inciso II do art. 73 da Lei 8.666/1993, assim como foram definidas as competências do fiscal do contrato, Sr. José Jorge Ataualpa de Lima (peça 197, p. 72-73 do TC Processo 014.858/2017-7) .
30. Após a assinatura do contrato e do termo aditivo, 58 unidades de sistema elétrico ortopédico de alta carga p/perfuração e corte ósseo (com acessórios) foram efetivamente pagas pela Administração do Into (peça 197, p. 104 do TC Processo 014.858/2017-7) , conforme descrito nas duas próximas tabelas. Todavia, sem qualquer amparo legal, não consta nos autos qualquer documento que comprove a liquidação da despesa, ou seja, o recebimento do material pago não foi documentado no Processo Administrativo 250057/2375/2006.
31. Acrescenta-se que o pagamento foi autorizado pelo então Diretor-Geral do Into, Sr. Francisco Matheus Guimarães (peça 197, p. 82 do TC Processo 014.858/2017-7) .
Licença de Importação relativa aos equipamentos pagos pelo Into/RJ Contrato 132/2006
	Nº LI
	QUANT
	DESCRIÇÃO RESUMIDA
	VALOR TOTAL (US$) 
	LOCALIZAÇÃO NO PROCESSO (TC Processo 014.858/2017-7) 

	07/0232819-4
	58
	Peça de mão Tipo Drill
	711.012,72
	Peça 197, p. 86-87

	07/0232819-4
	58
	Peça de mão Tipo Recíproca
	469.140,54
	Peça 197, p. 86-87

	07/0232819-4
	58
	Peça de mão Tipo Sagital
	469.599,90
	Peça 197, p. 86-87

	07/0232819-4
	37
	Console carregador de bateria
	321.159,63
	Peça 197, p. 86-87

	07/0232819-4
	21
	Console carregador de bateria
	182.196,63
	Peça 197, p. 86-87

	07/0232819-4
	58
	Estojo
	91.644,06
	Peça 197, p. 86-87

2. Segundo consta nos autos, essa licença de importação foi paga pela ordem bancária relacionada a seguir, com a utilização da taxa de câmbio do dia anterior ao efetivo pagamento, isto é, nessa modelagem de contratação, o licitante vencedor garantiu o seu preço em moeda estrangeira na data da licitação, e o risco cambial ficou totalmente sob a responsabilidade da Administração.
Ordem Bancária ligada à Licença de Importação
	NÚM. OB
	DATA
	VALOR
	DESCRIÇÃO
	Localização no processo (TC Processo 014.858/2017-7) 

	20070B900619
	14/03/2007
	4.729.697,20
	Aquisição de material permanente conforme LI 07/0232819-4, referente ao Projeto Suporte.
	Peça 197, p. 104

3. Além de não ter corrido risco com a variação cambial, o licitante vencedor se beneficiou da imunidade tributária do órgão público (importação direta do fabricante) .
4. Cumpre elucidar que neste pregão todos os licitantes apresentaram propostas com a condição de realização de importação direta do fabricante (sem gravames tributários) , em razão disso não foi necessária equalização das propostas antes da fase de lances, conforme previsto no § 4º do art. 42 da Lei 8.666/1993.
5. Nesse contexto de vários benefícios ao licitante vencedor (tributário e cambial) , como também com base nos diversos indícios de irregularidades evidenciados nos parágrafos precedentes, a equipe de auditoria verificou a necessidade de comprovar, ainda, a efetiva entrega dos produtos pagos, visto que não foram juntados ao processo os termos de recebimento dos produtos pagos.
6. A equipe de auditoria solicitou ao Ministério da Indústria, Comércio Exterior e Serviços  MDIC (peça 318 do TC Processo 014.858/2017-7) informação sobre o cancelamento das licenças de importação ligadas aos processos da amostra da fiscalização. O órgão informou que a Licença de Importação 07/02328194 fora cancelada pela LI 07/0536744-1, em razão do deferimento de licença de importação substitutiva (peça 320 do TC Processo 014.858/2017-7) .
7. A equipe de fiscalização solicitou também à Administração do Into, todos os termos de recebimento dos equipamentos que deveriam constar do processo (peça 66 do TC Processo 014.858/2017-7) .
8. Os auditores concluíram que os documentos apresentados pelo instituto evidenciam que apenas 32 unidades de sistema elétrico ortopédico de alta carga p/perfuração e corte ósseo dos 58 efetivamente pagos possui alguma comprovação de entrega (peça 71, p. 19 (Hospital Juruá/AC) , 50 (Agro-Indústria Açúcar e do Álcool) , 75 (Hospital Edgar Santos/BA) , 110 (HG Fortaleza/CE) , 147 (HG Goiânia/GO Alberto Rassi) , 177 (HM Imperatriz/MA) , 223 (HGU Cuiabá/MT) , 255 (HRMS) , 287 (HC UFMG) , 288 (Hospital Odilon Behrens) , 316 (Hospital Abelardo Santos/PA) , 359/360 (CH Mangabeira Tarcísio Burity) , 373 (HG Santa Isabel) , 401 (Getúlio Vargas/PE) , 402 (Hospital João XXIII) , 471 (HR Tarcísio Maia) e 495 (Hospital João Alves Filho/AL) do TC Processo 014.858/2017-7) . Portanto, entendeu-se não foi apresentada qualquer evidência da entrega/recebimento de 26 conjuntos, resultando em dano ao erário quantificado em R$ 2.120.209,09 (4.729.697,20/58 x 26) , em valores históricos.
9. Consignou-se que, além de deixar patente a falta de prestação de contas, configurou-se indício de vício na execução contratual, visto que somente o recebimento definitivo tem o condão de comprovar a verificação, por parte da administração, da qualidade e quantidade do material recebido.
10. A equipe requereu ao Into fotos de todos os equipamentos hospitalares adquiridos, com todos os acessórios, inclusive contendo o número de registro de patrimônio do equipamento, identificação do fabricante (nome e marca) , identificação do equipamento (nome e modelo comercial) , número de série e número de registro do equipamento na Anvisa (peça 102 do TC Processo 014.858/2017-7) .
11. Na resposta apresentada à equipe (peça 105 do TC Processo 014.858/2017-7) , o Instituto apresentou apenas algumas fotos de partes do sistema elétrico ortopédico de alta carga p/perfuração e corte ósseo (peças 128-131 do TC Processo 014.858/2017-7) ligados ao Pregão Presencial 135/2006 (Processo Administrativo 250057/2375/2006) .
12. Os auditores consignaram que as fotografias apresentadas não supriram as lacunas dos documentos de recebimento, uma vez que não foram identificados os números de série, de patrimônio, de registro na Anvisa etc.
13. O contrato celebrado entre as partes é expresso quanto à obrigação do fiscal do contrato de receber o objeto contratado, inclusive estabelecendo as condições de entrega provisória e definitiva (peça 197, p. 72-73 do TC Processo 014.858/2017-7) , tudo nos termos das alíneas 'a' e 'b' do inciso II do art. 73 da então vigente Lei 8.666/1993.
14. Sobre a sistemática do registro patrimonial dos equipamentos adquiridos com base na Portaria GM 401/2005, em apertada síntese, o Instituto de Traumatologia comunicou, em 15/8/2017 (Ofício 1970/2017 - Into/MS - peça 69 do TC Processo 014.858/2017-7) , que é responsabilidade da Coordenação de Programas Especiais manter contato com as unidades recebedoras solicitando os atestos e as notas fiscais pertinentes aos equipamentos recebidos.
15. Complementarmente, em 21/8/2017 (Ofício 2020/2017-INTO/MS - peças 343 e 344 do TC Processo 014.858/2017-7 - resposta do Ofício de Requisição 13) , o Instituto de Traumatologia informou, sem congruência com a sistemática do registro patrimonial adotada pelo instituto, que não havia localizado todos os termos de recebimento dos equipamentos adquiridos.
Responsabilização
16. A ausência de comprovação do recebimento dos objetos pagos, além de causar responsabilização dos servidores do Into, resultou em juízo de responsabilidade solidária da sociedade empresária contratada, considerando os indícios de pagamento sem entrega das mercadorias.
17. Complementarmente, foi requisitado tanto ao Into (responsável pela assessoria e execução do Projeto Suporte, nos termos do art. 4º da Portaria 401/2005/GM) como à Secretaria de Atenção à Saúde (SAS) (responsável pelo acompanhamento da implantação da Política Nacional de Atenção de Alta Complexidade em Traumato-Ortopedia, nos termos do art. 5º da Portaria 221/2005/GM e da Portaria 401/2005/GM) o controle da execução do Projeto Suporte.
18. Em resumo, as duas entidades públicas (Into e SAS) esclareceram que o Projeto Suporte é oficializado com as secretarias estaduais e municipais de saúde por meio da celebração de termos de cooperação técnica e que esses não possuem numeração específica, valores financeiro e descrição dos produtos (peça 64, p. 8 do TC Processo 014.858/2017-7) .
19. Acrescenta-se que a SAS deixou evidente, por meio da apresentação de despacho do Into (peça 316, p. 2 do TC Processo 014.858/2017-7) , que não possui as avaliações da implementação do Projeto Suporte.
20. Por fim, com base nos exatos termos do item 9.1 do Acórdão 2760/2018-TCU-Plenário, de relatoria do Ministro Bruno Dantas, foram excluídos também do rol de responsáveis da tomada de contas especial, autuada por determinação do Acórdão 1290/2018-TCU-Plenário (TC Processo 014.858/2017-7) , os gestores do Ministério da Saúde: Alberto Beltrame (XXX.910.510-XX) , Arionaldo Bomfim Rosendo (XXX.782.991-XX) , José Carvalho de Noronha (XXX.030.057-XX) e Helvécio Miranda Magalhães Júnior (XXX.966.446-XX) .
21. Na instrução inicial desta TCE, identificou-se como ilícito gerador de prejuízo ao erário a falta de comprovação documental do recebimento de 26 unidades de sistema elétrico ortopédico de alta carga p/perfuração e corte ósseo (com acessórios) efetivamente pagos à Stryker do Brasil Ltda., no âmbito do Contrato 132/2006, com infração ao art. 3º, art. 73 da Lei 8.666 de 1993 c/c os arts. 62 e 63 da Lei 4.320/64.
22. A responsabilização da Sra. Verônica Fernandes Vianna (CPF XXX.623.777-XX) , Diretora-Geral Substituta do Into e Coordenadora de Programas Especiais/Coordenador Institucional decorreu da conduta omissiva quanto à comprovação documental do recebimento do objeto contratado (fase da liquidação da despesa) , mesmo ciente dos pagamentos executados.
23. Ao Sr. Francisco Matheus Guimarães (CPF XXX.242.227-XX) , Diretor-Geral do Into imputou-se a autorização de pagamentos (ordem bancária 20070B900619) sem comprovação do recebimento dos equipamentos, com infração ao inciso II do art. 73 da Lei 8.666/93 c/c os arts. 62 e 63 da Lei 4.320/1964.
24. Ao Sr. José Jorge Ataualpa de Lima (CPF XXX.888.967-XX) , fiscal do Contrato 132/2006, atribuiu-se a ausência de comprovação documental do recebimento do objeto contratado (fase da liquidação da despesa) , mesmo ciente dos pagamentos executados.
25. Finalmente, entendeu-se que a Sociedade empresária Stryker do Brasil Ltda. (CNPJ 02.966.317/0001-02) , empresa contratada (Contrato 132/2006) e o Sr. Júlio Cezar Alvarez (CPF XXX.964.048-XX) , sócio administrador da pessoa jurídica, deveriam responder solidariamente pelo dano ao erário em razão da obtenção de benefício ilícito ao receber pagamentos sem comprovação da entrega dos bens adquiridos, com infração ao art. 3º, art. 73 da Lei 8.666/1993 c/c os arts. 62 e 63 da Lei 4.320/1964.
Configuração da Prescrição da Pretensão Punitiva
26. Observa-se ter se consumado a prescrição da pretensão punitiva por parte do TCU em relação aos ilícitos em debate, nos termos do entendimento firmado no Acórdão 1441/2016-TCU-Plenário - Rel. Min. Benjamin Zymler da incidência do prazo geral de prescrição indicado no art. 205 do Código Civil, qual seja, dez anos contados a partir da data de ocorrência da irregularidade sancionada, nos termos do art. 189 do Código Civil.
27. A punibilidade das irregularidades relativas à condução do Pregão Presencial 135/2006 encontra-se prescrita, uma vez que o ato de homologação do certame ocorreu em 14/12/2006 (peça 16, p. 84) , portanto mais de dez anos antes do despacho do Ministro-Relator Bruno Dantas que determinou a citação dos responsáveis, ocorrida somente em 12/4/2019 (peça 49) .
28. Quanto ao ilícito gerador do dano ao erário, pagamento sem comprovação da correspondente contraprestação em bens efetuado em 14/3/2007, verifica-se que igualmente encontram-se com a punibilidade prescrita. Portanto, não se afigura cabível a proposição de aplicação aos responsáveis das sanções previstas na Lei 8.443/1992.
EXAME DAS CITAÇÕES
Alegações de defesa apresentadas pela Sra. Verônica Fernandes Vianna
29. Aduz estar configurado prejuízo à ampla defesa em razão do extenso lapso temporal entre a ocorrência dos fatos e a instauração desta TCE. Ressalta que não ocupa qualquer cargo no Into há mais de doze anos e que o acesso à documentação relativa à execução contratual se afigura comprometida por fatos alheios a sua vontade.
30. Também configuraria cerceamento do direito à ampla defesa a juntada apenas parcial aos presentes autos do processo administrativo relativo à execução física e financeira do contrato relativo à aquisição de bens pelo Into/RJ.
31. Observa que a presente Tomada de Contas Especial teria sido instaurada em razão de colaboração premiada notoriamente enviesada do Sr. Cesar Romero, ressaltando que o colaborador não teria estabelecido correlação entre as supostas fraudes e ausência de entrega das mercadorias licitadas.
32. Afirma que todos os equipamentos teriam sido devidamente entregues e que a auditoria levou em consideração documentos incompletos, sem numeração ou ordenação encaminhados pelo Into. Não obstante, os documentos apresentados pelo instituto seriam suficientes para comprovar que, no mínimo, trinta e oito conjuntos de sistema elétrico ortopédico de alta carga p/perfuração e corte ósseo foram entregues.
33. Entende não ter restado claro o critério adotado pela equipe de auditoria para concluir que apenas trinta e dois conjuntos de equipamentos foram entregues, uma vez que os atestados emitidos por dirigentes de diversas entidades hospitalares constantes do processo administrativo indicam um número superior de bens recebidos.
34. Sustenta que os equipamentos teriam sido cedidos a unidades de outras localidades por meio do chamado 'Projeto de Pesquisa para Avaliação e Identificação de Necessidades e Oportunidades Para a Revisão e Ampliação do Projeto Suporte', desenvolvido pelo Into e pelo Ministério da Saúde para desenvolver a área de traumatologia e ortopedia em unidades interioranas e com estrutura precária;
35. Alega ter havido equívoco da equipe de auditoria ao solicitar ao Into fotografias dos equipamentos adquiridos com elementos para sua completa identificação, pois a maior parte dos equipamentos nunca teriam sido enviados ao instituto e, sim, diretamente às unidades hospitalares dos estados acima mencionados.
36. Observa que o ato de autorização do pagamento é um ato complexo, no qual há conjugação de vontades para aperfeiçoá-lo e que a autorização do pagamento foi embasada por atos anteriores praticados por setores técnicos do instituto (Divisão Financeira e Coordenadoria de Administração e Recursos Humanos) .
37. Ressalta que o atesto do recebimento dos equipamentos não era atribuição da Coordenador Institucional do Into/RJ, mas sim do fiscal formalmente designado, conforme termo de contrato. Sustenta que sua atribuição como coordenadora institucional cingia-se a apoiar a direção do instituto, analisar as demandas recebidas de diversos Estados, interessados em aderir ao Projeto Suporte e emitir uma opinião técnica acerca dos pedidos. Não lhe competiria, portanto, o acompanhamento do trâmite administrativo referente à entrega dos equipamentos e o seu consequente pagamento, atribuição atinente à coordenadora de Programas Especiais.
38. Requer promoção de diligências junto ao Into para que este apresente os processos de contratação, bem como os processos de pagamento de forma completa, como única forma de ser perquirir a verdade real.
39. Por fim, requer reabertura do contraditório caso acatada a requisição de novas diligências ao Into para obtenção da documentação referida.
Alegações de defesa apresentadas pelo Sr. Francisco Mateus Guimarães.
40. Relata que os equipamentos foram cedidos a unidades de outras localidades, por meio de iniciativa denominada 'Projeto de Pesquisa para Avaliação e Identificação de Necessidades e Oportunidades Para a Revisão e Ampliação do Projeto Suporte', desenvolvido pelo Into e Ministério da Saúde para desenvolver a área de traumatologia e ortopedia em unidades interioranas e com estrutura precária.
41. Considera que a impossibilidade de localizar todos os termos de recebimentos dos equipamentos adquiridos deve-se ao transcurso de mais de dez anos do envio dos bens a diversos órgãos e entidades.
42. Observa que este Tribunal examinou as contas anuais do Into/RJ relativas ao período de sua gestão e, tendo acesso a todos os documentos relativos à contratação em tela, julgou regulares com quitação plena suas contas (Acórdão 1589/2009-TCU-Primeira Câmara) .
43. Aduz ter havido confirmação do recebimento dos equipamentos pelo fiscal do contrato, não havendo registro de qualquer irregularidade no procedimento e tampouco apontamento por parte de qualquer órgão de fiscalização da Administração Pública. Aponta que a responsabilidade pelo recebimento do material era do fiscal do contrato, Sr. José Jorge Ataualpa de Lima, conforme inciso II do artigo 73 da Lei 8666/1993 e registro da própria equipe de auditoria da Secex-RJ.
44. Observa que não se poderia exigir que o diretor geral fiscalizasse minuciosamente o procedimento e que, durante sua gestão à frente da gestão do Instituto, sempre encontrou parecer técnico favorável da assessoria jurídica do Hospital. Ressalta que não dispunha de conhecimentos técnicos jurídicos sobre licitações e contratos em razão de sua formação e carreira profissional em medicina, acentuando que mesmo juristas enfrentam dificuldades nessa seara.
45. Entende inexigível conduta diversa, uma vez que haveria embasamento técnico e jurídico para a celebração do Contrato e termos aditivos com a Stryker do Brasil Ltda, cabendo ao defendente, por força do contrato, manifestação favorável do fiscal e regularidade da licença de importação 07/0669571-0, autorizar a ordem bancária para pagamento.
46. Não houve qualquer manifestação do fiscal do contrato no sentido de algum equívoco sequer no recebimento, da mesma forma que o MPF, TCU ou qualquer outro órgão não se manifestou à época.
47. Destaca que o Into apresentou documentos à equipe de auditoria que comprovam parcialmente a entrega dos bens adquiridos (peça 71, p. 12, 57, 67, 96, 130, 164, 196, 244, 280, 350, 359, 360, 397, 420, 460 do TC Processo 014.858/2017-7) .
48. Aduz que a equipe de fiscalização deste Tribunal desconsiderou a informação de que os produtos foram distribuídos para a rede estadual e municipal de saúde e sequer ficaram sob a posse do Into, uma vez que componentes do Projeto Suporte. Tal procedimento, assevera, seria justificado pela redução de custos de transporte, logística e armazenamento de equipamentos oriundos do exterior e destinados a diversas unidades da federação.
49. Pleiteia o reconhecimento da boa-fé em sua conduta durante o exercício do cargo público, bem como na prestação de esclarecimentos para elucidação dos fatos controvertidos neste feito, que deve ser ponderada no juízo sobre a aplicação de sanções.
Alegações de defesa apresentadas pelo Sr. Julio Cezar Alvarez
50. Afirma que estariam consumadas a prescrição das pretensões punitiva e ressarcitória, bem como que teria ocorrido a decadência do poder de instaurar a tomada de contas especial, conforme a jurisprudência atual do Supremo Tribunal Federal-STF e Superior Tribunal de Justiça (REsp 1.480.350/RS) , por analogia aos arts. lº do Decreto 20.910/1932 e 1º da Lei 9.873/1999, e em homenagem à segurança jurídica e à garantia da ampla defesa e do contraditório.
51. Observa que transcorreram quase dez anos entre os fatos apurados e a citação, circunstância que configuraria evidente o prejuízo ao pleno exercício do direito de defesa, constitucionalmente garantido, e a incidência da decadência/prescrição. Na mesma linha, afirma não ter acesso aos documentos mantidos pela Stryker porque se desligou da empresa no ano de 2013; e tampouco aos arquivados no INTO.
52. Argumenta que sua responsabilização foi fundamentada exclusivamente no fato de ser sócio administrador da Stryker do Brasil Ltda., não tendo sido apontado o nexo de causalidade entre sua conduta e o suposto prejuízo ao erário imputado na citação.
53. Observa que a própria equipe de auditoria da Secex/RJ apontou que as irregularidades constatadas foram causadas por falhas da administração do Into as quais, entende, não lhe podem ser atribuídas.
54. Relata que atuou como Diretor da Stryker no Brasil de 2000 a 2013 e era responsável pela operação da Empresa, o que incluía a maximização do resultado operacional, market share e brand imaging. Detinha, também, poderes de representação da Stryker nos processos de licitação e nos contratos administrativos decorrentes, a exemplo dos instrumentos celebrados com o INTO para fornecimento de equipamentos hospitalares.
55. Entende ter havido equívoco por parte da equipe da Secex/RJ quanto a indício de irregularidade no fato de as cartas de solidariedade terem 'suas firmas reconhecidas no mesmo cartório, no mesmo dia, pela mesma pessoa; e a redação, tipo de fonte, organização dos parágrafos, formatação do texto idênticas' (peça 188, p. 13-17, 74- 78 do TC Processo 014.858/2017-7) .
56. Aduz que as cartas de solidariedade apresentadas tinham o mesmo padrão porque observaram modelo constante no Anexo VIII do edital do pregão, circunstância que deveria ser observada sob pena de desclassificação no certame.
57. A assinatura dos documentos na mesma data e o reconhecimento de firma no mesmo cartório também não indicariam qualquer irregularidade. Relata que, em razão de viagens frequentes, concentrava as atividades burocráticas, como assinaturas de documentos, nos dias em que estava no escritório. Além disso, como não residia na cidade do Rio de Janeiro, tinha firma aberta ('ficha de firma') em apenas um cartório.
58. Ressalta que a exigência de carta de solidariedade é admitida no nosso ordenamento jurídico. A Lei 12.462/2011 (Lei do Regime Diferenciado de Contratações Públicas - RDC) , no art. 7.º, IV, confere à Administração Pública a prerrogativa de solicitar a apresentação de carta de solidariedade emitida pelo fabricante, que assegure a execução do contrato, no caso de licitante revendedor ou distribuidor.
59. Quanto à comprovação de fornecimento dos equipamentos, afirma que adotou as providências necessárias para a importação dos equipamentos conforme os extratos das Notas Fiscais de Venda e das Licenças de Importação juntadas aos autos pela própria Secex e reproduzidos na defesa.
60. Observa que o contrato previa que o pagamento seria efetuado na proporção de 80% na comprovação do embarque dos produtos e 20% quando efetivada a entrega. Considera que o pagamento integral do preço por intermédio do Banco do Brasil e o registro na contabilidade da empresa da operação de venda quanto os equipamentos já estavam entregues comprovam o adimplemento contratual pela Stryker.
61. Entende ter havido equívoco da equipe de auditoria ao afirmar que o cancelamento das licenças de importação indica desvio de recursos públicos, eis que não haveria registro da importação e da entrega dos produtos adquiridos pelo INTO.
62. Observa que tal fato não é prova de irregularidade e que as licenças podem ser canceladas por diversos fatores, tais como: incongruências entre os documentos fiscais e as informações contidas na LI; e expiração do prazo de validade.
63. No caso do Pregão nº . 135/2006, a Stryker solicitou prorrogação no prazo da entrega dos equipamentos em virtude de atrasos no processo de importação, o que foi deferido pelo Into, conforme registrado no documento juntado a esses autos (peça 19, p. 492) .
64. No presente caso, o cruzamento das informações disponibilizadas nas Licenças de Importação e nas Notas Fiscais, com os dados constantes o Air Waybill ('AWB') emitido pela Stryker em favor do INTO (Doe. 2) , comprova a exportação de 58 equipamentos conforme se verifica pelo extrato apresentado.
65. Acrescenta que a própria equipe de auditoria constatou evidências da entrega de parte dos equipamentos, fato que também seria corroborado por documentos anexados à defesa da Sra. Verônica Fernandes Vianna que demonstram a entrega de, no mínimo, trinta e oito conjuntos de equipamentos.
66. Contesta, por fim, a utilização de informações obtidas em colaboração premiada como provas dos ilícitos a ele imputados, citando jurisprudência do Supremo Tribunal Federal sobre a matéria. Observa que inexiste qualquer correlação entre as delações premiadas mencionadas no relatório de auditoria da Secex/RJ e as irregularidades que teriam dado causa ao dano ao erário objeto desta TCE.
Alegações de defesa apresentadas pelo Sr. José Jorge Ataualpa de Lima
67. Suscita, em preliminar, a consumação da prescrição das pretensões punitiva e ressarcitória conforme a jurisprudência atual do Supremo Tribunal Federal-STF e Superior Tribunal de Justiça (REsp 1.480.350/RS) , por analogia aos arts. lº do Decreto 20.910/1932 e 1º da Lei 9.873/1999, e em homenagem à segurança jurídica e à garantia da ampla defesa e do contraditório.
68. Relata ter sido nomeado fiscal do contrato em 29/12/2006, via diário oficial, momento em que tomou conhecimento desta função, uma vez que esta foi feita à sua revelia e sem a sua previa anuência.
69. Sustenta que suas funções como fiscal de contrato em nada se relacionavam a licitações ou autorizações de pagamento, limitando-se à verificação da execução após a formalização do negócio diante do cargo que exercia junto ao INTO e de sua participação no 'Projeto Suporte' conforme detalhado acima.
70. Afirma não ter obtido qualquer vantagem ilícita e que sequer conhecia os agentes envolvidos no esquema de fraude às licitações referidas no relatório de auditoria.
71. Em relação aos pagamentos realizados, ressalta que todas as autorizações de pagamento foram dadas diretamente pela direção do INTO, não cabendo ao fiscal do contrato qualquer análise prévia quanto à regularidade do recebimento dos equipamentos nos Estados convenentes.
72. Assevera que jamais agiu de forma irregular, não havendo qualquer conduta ímproba que lhe possa ser imputada. Muito pelo contrário, em todos os casos em que foi devidamente intimado de sua nomeação enquanto fiscal do contrato, sempre tomou todas as providências impostas pelas normas e regulamentações que regem a matéria.
73. Apresenta considerações e lições doutrinárias acerca da diferenciação entre as funções de gestor e fiscal de contrato, enfatizando que não lhe cabia acompanhar e conferir o pagamento de faturas.
74. Afirma que todos os equipamentos que constavam do processo administrativo relativo ao contrato em comento foram efetivamente entregues e recebidos no Into ou nos respectivos Estados, conforme documentos obtidos junto ao setor de patrimônio do Into anexados à defesa (peças 89-90) .
75. Observa, por fim, que não foram apontados indícios de superfaturamento e que atuou de boa-fé nos procedimentos de sua competência como fiscal do contrato, circunstâncias que evidenciariam a insubsistência de sua responsabilização neste feito.
Alegações de Defesa da Stryker do Brasil
76. Suscita, em preliminar, a consumação da prescrição das pretensões punitiva e ressarcitória, bem como que teria ocorrida a decadência do poder de instaurar a tomada de contas especial, conforme a jurisprudência atual do Supremo Tribunal Federal-STF e Superior Tribunal de Justiça (REsp 1.480.350/RS) , por analogia aos arts. lº do Decreto 20.910/1932 e 1º da Lei 9.873/1999, e em homenagem à segurança jurídica e à garantia da ampla defesa e do contraditório.
77. Observa que transcorreram mais de dez anos entre os fatos apurados e a citação, circunstância que configuraria evidente o prejuízo ao pleno exercício do direito de defesa, constitucionalmente garantido, e a incidência da decadência/prescrição.
78. Em sede de mérito, aduz que a responsabilização ora imputada carece de fundamentação em razão de não ter sido especificado no relatório da Secex-RJ a conduta da empresa que teria concorrido para o prejuízo ao erário. Entende que se trata de mera presunção de dano, desacompanhado de elementos inequívocos comprovadores de sua ocorrência.
79. Afirma que, contrariamente ao que concluiu a equipe de auditoria, há prova documental de que a sociedade empresária adquiriu e entregou os bens contratados. Aponta, nesse sentido, as Faturas  ('Invoices') referentes à Ordem de Compra  ('Purchase Order' ou 'P.O.') relacionada a todas as cinquenta e oito unidades de sistema elétrico ortopédico de alta carga para perfuração e corte ósseo (com acessórios) do Pregão 135/2006, e a Shipper's Letter of Instruction respectiva (peça 69, p. 40-62) .
80. Observa não ser de sua responsabilidade a emissão ou guarda dos documentos relativos ao recebimento dos produtos pelo órgão público adquirente, mas tão somente do Ministério da Saúde/INTO, que foi o importador direto dos produtos.
81. Argumenta que toda a imputação de ilícito gerador de dano ao erário se sustenta em condutas ilícitas dos dirigentes do Into e não da sociedade empresária contratada. Questiona a razoabilidade do cálculo da equipe de auditoria que resultou na imputação de recebimento sem contraprestação relativo a trinta e duas unidades de equipamentos e não à totalidade dos bens contratados e pagos.
82. Aduz que a única possível conexão da irregularidade geradora do dano com a defendente estaria na constatação de que as cartas de solidariedade foram assinadas pela mesma pessoa e as firmas foram reconhecidas em cartório no mesmo dia e horário.
83. Nessa vertente, sustenta inexistir ilicitude no referido fato, uma vez que a exigência de carta de solidariedade em licitações seria admitida em casos excepcionais, conforme precedente deste Tribunal, e que se tratava de exigência do próprio edital de licitação.
84. Rejeita, por fim, o juízo de que teria havido fraude na licitação, uma vez que teria sido embasado exclusivamente em colaboração premiada não corroborada por outras provas. Cita precedentes do Supremo Tribunal Federal no sentido de que as informações do delator não servem como prova absoluta e sim como informação a ser averiguada, devendo ser acompanhada de provas outras que corroborem as declarações prestadas. Ressalta que o art. 40, §16 º, da Lei 12.850/2013 estabelece que 'nenhuma sentença condenatória será proferida com fundamento apenas nas declarações de agente colaborador'.
85. Observa que inexiste qualquer correlação entre as delações premiadas mencionadas no relatório de auditoria da Secex/RJ e as irregularidades que teriam dado causa ao dano ao erário objeto desta TCE.
Análise conjunta das alegações de defesa
Prescrição, decadência e prejuízo ao exercício da ampla defesa e contraditório
86. Não merecem acatamento as alegações dos responsáveis de que o simples decurso de mais de dez anos entre os pagamentos inquinados e a citação nestas contas resultou em prejuízo ao exercício do contraditório e da ampla defesa em sua acepção substancial.
87. Não obstante o longo tempo decorrido desde a data de configuração do prejuízo ao erário, deve-se ponderar que prevalece na jurisprudência do TCU a compreensão de que o mero transcurso do longo prazo entre os fatos e a ciência pelo responsável não autoriza o arquivamento do processo. Ilustra esse entendimento o seguinte excerto do voto condutor do Acórdão 9570/2015-TCU-Segunda Câmara - Rel. Ministro Augusto Nardes:
' (...) 
6. Somente o transcurso do tempo não pode levar à presunção de prejuízo à ampla defesa e, por consequência, a se considerarem iliquidáveis as contas. Apesar de reconhecer decisões calcadas nesse entendimento, algumas mencionadas pelo defendente, não me parece ser a posição prevalecente neste Tribunal e a decisão mais correta a ser aplicada no presente processo.
7. A mera instauração tardia da tomada de contas especial não justifica considerar-se iliquidáveis as contas. Eventual impedimento à plenitude do exercício de defesa, ou mesmo dificuldade na sua realização, não prescinde de prova, cabendo à parte o ônus dessa evidenciação. Caso contrário, seria o mesmo que abandonar a tese da imprescritibilidade das ações de ressarcimento - consolidada no âmbito deste Tribunal, adiante destacada - sem qualquer mínima análise das circunstâncias do caso concreto capaz de indicar conclusão distinta. Nessa linha tem deliberado esta Corte, conforme denotam os julgados a seguir reproduzidos - os três primeiros, na forma como publicados no Boletim de Jurisprudência; e os dois últimos, na forma de enunciados presentes na Jurisprudência Selecionada:
'Acórdão 6974/2014-TCU-Primeira Câmara (Embargos de Declaração, Relator Ministro-Substituto Augusto Sherman) Processual. Contraditório e ampla defesa. Transcurso do tempo. Somente o longo decurso de tempo entre a data da transferência dos recursos e a instauração da tomada de contas especial não é suficiente para o trancamento das contas, o qual só ocorrerá após a verificação de que o lapso temporal tenha prejudicado efetivamente o exercício, pelo responsável, do direito à ampla defesa e ao contraditório';
'Acórdão 67/2014-TCU-Plenário (Recurso de Reconsideração, Relatora Ministra Ana Arraes) Processual. Contraditório e ampla defesa. Transcurso do tempo. O mero transcurso do tempo não é razão suficiente para o trancamento das contas ou para a não abertura de tomada de contas especial. É preciso que, além disso, haja fundadas razões para supor que o direito à defesa tenha sido prejudicado. A IN TCU 71/2012, assim como a revogada IN TCU 56/2007, condiciona a dispensa de instauração da TCE à inexistência de determinação em contrário do Tribunal';
'Acórdão 2630/2015-TCU-Segunda Câmara (Recurso de Reconsideração, Relator Ministro Augusto Nardes) Processual. Contraditório e ampla defesa. Transcurso de tempo. A instauração de tomada de contas especial, após o exaurimento do prazo regulamentar para guarda de documentos relacionados à aplicação de recursos federais descentralizados mediante convênio, não produz, em toda e qualquer situação, prejuízo à ampla defesa ou à constituição do contraditório. A configuração de prejuízo à defesa, em função de demora na instauração das contas especiais, depende da análise de cada caso concreto'; 'A tardia instauração de tomada de contas especial não é razão bastante para considerar as contas iliquidáveis, especialmente se o responsável não encaminhou a prestação de contas na época adequada. O ônus de comprovar a regularidade integral na aplicação dos recursos públicos compete ao gestor' (Acórdão 3527/2006-TCU-Segunda Câmara - Relator: Ministro Benjamin Zymler) ; 'Só há contas iliquidáveis diante de fatos alheios à vontade do gestor. Se ele não cumpre a sua obrigação de prestar contas na época apropriada e, quando o faz, não apresenta toda a documentação necessária, não pode alegar demora na instauração da TCE para se eximir dos compromissos que contraiu ao assinar o convênio' (Acórdão 3845/2009-TCU-Primeira Câmara - Relator: Ministro Walton Alencar Rodrigues) . (...) '
88. No caso sob exame, a questão controvertida diz respeito à comprovação documental e física do recebimento de equipamentos de alto custo pelo Into/RJ. Considerando que a equipe de auditoria juntou aos autos as peças pertinentes do processo administrativo relativo à execução do contrato e que os responsáveis alegam que os equipamentos foram recebidos e integrados ao patrimônio do Instituto, não se afigura inviabilizada a capacidade de produção de provas para contrapor as imputações veiculadas na citação.
89. Quanto à possível consumação da decadência do poder-dever de instaurar a TCE e da prescrição da pretensão de ressarcimento, deve-se contrapor que esta Corte de Contas tem sustentado o entendimento pela imprescritibilidade das ações de ressarcimento de dano ao erário, com fundamento no art. 37, § 5º, da Constituição Federal, e na Súmula TCU 282.
90. Não obstante a fixação de novo paradigma jurisprudencial pelo Supremo Tribunal Federal sobre a matéria em sede de Repercussão Geral (Tema 899, fixado por intermédio do acórdão prolatado no RE 636886/AL) , este TCU tem entendido que a nova tese não se aplica à prescrição do processo de controle externo no âmbito deste Tribunal de Contas, mas sim da prescrição intercorrente ocorrida durante a fase de execução do acórdão condenatório do TCU.
91. Citem-se, nessa vertente, numerosos arestos recentes deste Tribunal sustentando a tese da imprescritibilidade da pretensão ressarcitória no âmbito do processo de controle externo, a exemplo dos Acórdão 5236/2020-TCU-Primeira Câmara, 6.171/2020-TCU-Segunda Câmara, 6.084/2020-TCU-Primeira Câmara, 5.681/2020-TCU- Segunda Câmara, 6.846/2020-TCU-2ª Câmara, 6.676/2020-TCU-2ª Câmara, 6.707/2020-TCU-2ª Câmara, 6.473/2020-TCU-1ª Câmara, 6.466/2020-TCU-1ª Câmara, 6.465/2020-TCU-1ª Câmara, entre outros.
92. Em conformidade com a orientação jurisprudencial atual, deve-se rejeitar as alegações de consumação da decadência do dever-poder de instaurar estas contas bem como de ocorrência da prescrição da pretensão ressarcitória do débito apurado nestas contas especiais, deixando-se consignada ressalva relativa ao novo entendimento fixado pelo Supremo Tribunal Federal no aresto acima citado.
93. Relativamente à prescrição da pretensão sancionatória, devem ser acolhidas as alegações de defesa dos responsáveis, conforme análise desenvolvida nos itens supra.
94. Passando ao exame de mérito, os responsáveis foram citados em cumprimento à determinação contida no Acórdão 1290/2018-TCU-Plenário em razão das constatações efetuadas pela equipe de auditoria da Secex-RJ no Relatório de Fiscalização 189/2017 (peça 389 do TC-Processo 014.858/2017-7) .
95. Acerca da inviabilidade de utilização de colaboração premiada por acusados na Operação Lava-Jato, corrobora-se a análise desenvolvida na instrução inicial do feito quanto à independência das investigações e dos julgamentos formulados no âmbito de processos de competência desta Corte de Contas. A ausência de menção na colaboração premiada à conduta de obter pagamentos sem a correspondente entrega de bens não constitui evidência de que tal ilícito não ocorreu.
96. Não obstante a origem comum dos processos judiciais e de controle externo, todas as evidências utilizadas para apuração do dano ao erário e responsabilização de agentes públicos e privados foram originadas exclusivamente do trabalho de fiscalização realizado por esta Corte de Contas com o auxílio dos engenheiros clínicos da Ebserh.
97. A despeito da referência a múltiplos indícios de restrição da competitividade e fraude para direcionamento da licitação, as imputações de ilícito gerador de dano ao erário objeto da citação sustentaram-se exclusivamente na ausência de comprovação de parte dos equipamentos adquiridos em decorrência do Pregão Presencial. Observa-se que tampouco houve proposição de audiência dos responsáveis em relação aos ilícitos que não apresentam relação causal direta e imediata com os prejuízos ao erário.
98. Por essa razão, os argumentos de defesa dos responsáveis relativos às constatações de ilícitos na condução do processo licitatório mostram-se impertinentes aos fundamentos da citação. Em tais circunstâncias, torna-se despiciendo o exame dessas alegações para o juízo de mérito destas contas.
99. No que concerne às constatações de pagamento sem contraprestação, os responsáveis contrapõem as conclusões da equipe de fiscalização de que houve inexecução parcial do contrato, sustentando que a totalidade dos equipamentos previstos no pacto e pagos pelo Into foram efetivamente recebidos por hospitais em diversas unidades federativas.
100. Verifica-se que a equipe de auditoria concluiu que parte dos equipamentos não foi entregue em razão da ausência de apresentação integral de termos de recebimento e de fotografias dos equipamentos por parte do Into/RJ. Conforme acima detalhado, a equipe considerou que não houve comprovação da entrega de 26 conjuntos de sistema elétrico para corte e perfuração óssea integrados por: perfurador manual com funções drill e reamer, serra óssea recíproca, serra óssea sagital, console carregador e estojo para guarda e esterilização.
101. Sobre a documentação apresentada pelo Into/RJ, a equipe entendeu que os 'termos de cessão de uso e responsabilidade' subscritos pelo diretor e pelo fiscal do contrato pelo instituto não seriam aptos a substituir os termos de recebimento assinados pelo fiscal do contrato.
102. Os responsáveis, por seu turno, argumentam que a sistemática de execução adotada no 'Projeto Suporte' justificaria a ausência desses elementos, uma vez que, conforme previsto no normativo respectivo, os equipamentos adquiridos não teriam sido recebidos na sede do Into, mas antes encaminhados diretamente às entidades hospitalares que aderiram ao projeto.
103. O Projeto de Estruturação e Qualificação dos Serviços Pré-Existentes de Ortopedia, Traumatologia e Reabilitação Pós-Operatória no âmbito do Sistema Único de Saúde (Projeto Suporte) foi instituído pelo Ministério da Saúde por intermédio da Portaria 401/GM/2005 objetivando a estruturação de serviços de ortopedia e traumatologia e de reabilitação pós-operatória, capacitando-os tecnicamente para a realização de procedimentos cirúrgicos complexos possibilitando a elaboração de linhas de cuidado dentro da especialidade médica em questão, incluindo tratamento cirúrgico, pós-operatório e reabilitação.
104. A estratégia de operacionalização do projeto consistiu na celebração de termos de cooperação técnica com as entidades beneficiárias dos equipamentos. Dentre outras atividades, a Portaria 401/2005 previu, em seu art. 4, inciso V, o apoio financeiro para aquisição de equipamentos hospitalares que seriam disponibilizados aos Estados e aos Municípios por meio de instrumento legal próprio. Os pactos celebrados em cumprimento à referida norma, consoante informação do próprio Into e da SAS, não continham descrição dos produtos destinados a cada instituição e tampouco estipulavam valores financeiros (peça 64, p. 8 do TC Processo 014.858/2017-7) .
105. Verifica-se que igualmente não houve especificação no termo do Contrato celebrado com a Stryker dos locais de entrega dos bens e mesmo de quem seriam os agentes responsáveis pelo recebimento. Não obstante, afiguram-se pertinentes as razões aduzidas pelo Sr. Francisco Mateus Guimarães quanto ao caráter mais lógico e econômico de as entregas serem feitas diretamente aos beneficiários em lugar do procedimento de recepção no Into para posterior distribuição aos destinatários finais.
106. Registre-se que a equipe de fiscalização da Secex-RJ não realizou procedimentos de auditoria que permitissem avaliar se os equipamentos adquiridos foram entregues nas entidades referidas pelo instituto, a exemplo de requisições de informações, fotografias e registros patrimoniais aos hospitais beneficiários finais dos bens em questão.
107. Examinando-se os elementos acostados a esta tomada de contas em conjunto com os documentos trazidos na defesa do Sr. José Jorge Ataualpa, é possível constatar a existência de 'termos de cessão de uso e responsabilidade' e atestos de recebimento de cinquenta e sete conjuntos de sistema elétrico para corte e perfuração óssea assinados pelos dirigentes de 18 instituições hospitalares, conforme tabela 6 infra. Parte dos atestados de recebimento encontram-se acompanhados por notas fiscais avulsas de transferência de equipamentos para diversas instituições.
Entidades hospitalares que declararam recebimento de sistema elétrico para corte e perfuração óssea.
	Entidade hospitalar
	Quant.
	Data
	peça
	NF entrada

	Hospital Regional do Juruá/AC
	3
	28/6/2007
	89, p. 2-3 
	--

	Hospital da Agroindústria do Açúcar e do Álcool/AL
	3
	21/6/2007
	89, p. 4 
	--

	Hospital Universitário Prof. Edgar Santos/BA
	3
	7/6/2007
	89, p. 5-7 
	704471

	Hospital Geral de Fortaleza/CE
	3
	28/6/2007
	89, p. 8-9
	--

	Hospital Geral de Goiânia Dr. Alberto Rassi/GO
	5
	25/6/2007
	89, p. 11-13
	704456

	Hospital Municipal de Imperatriz/MA
	3
	27/6/2007
	89, p. 14-16
	704457

	Hospital de Clínicas UFMG/MG
	5
	27/6/2007
	89, p. 18-19
	--

	Hospital Municipal Odilon Behrens/MG
	1
	27/6/2007
	89, p. 17; 20-21
	704458

	Hospital Hemosul Lacen HRMS/MS
	3
	29/6/2007
	89, p. 22-24
	704460

	Hospital Geral Universitário/MT
	3
	27/6/2007
	90, p. 1-5
	704461

	Hospital Regional Dr. Abelardo Santos/PA
	2
	29/6/2007
	90, p. 6-8
	704462

	Hospital João XXIII/PB
	2
	26/7/2007
	90, p. 9-11
	719521

	Hospital Geral Santa Isabel/PB
	2
	21/6/2007
	90, p. 12-14
	719522

	Hospital Getúlio Vargas/PE
	6
	25/6/2007
	90, p. 15-16
	--

	Hospital Getúlio Vargas/PI
	4
	25/6/2007
	90, p. 17-19
	704465

	Hospital Regional Tarcísio Vasconcelos Maia/RN
	4
	27/6/2007
	90, p. 20-21
	704466

	Hospital de Urgência de Sergipe/SE
	3
	28/6/2007
	90, p. 22-24
	704467

	Complexo Hospitalar Mangabeira Tarcísio Burity
	2
	12/8/2011
	71, p. 359-360
	--

		57
			
108. O exame dos referidos documentos evidencia características extrínsecas que permitem presumir, salvo prova em contrário, sua idoneidade, uma vez que apresentam descrições dos objetos, assinaturas e identificação dos responsáveis pelo recebimento, datas compatíveis, o número do processo de aquisição.
109. A análise pormenorizada dos elementos probatórios acima mencionados, em conjunto com os comprovantes de que foram emitidas licenças de importação e notas fiscais de venda e transporte compatíveis com os equipamentos contratados e pagos, não corrobora o juízo de inexecução contratual e dano ao erário relativo a vinte e seis conjuntos de equipamentos formulado pela Secex/RJ.
110. Observa-se, ainda, que a quase totalidade dos atestados de recebimento já havia sido juntada aos autos do TC Processo 014.858/2017-7 e examinada pela equipe de auditoria. A conclusão de que apenas trinta e dois conjuntos de equipamentos haviam sido entregues deveu-se à ausência de detalhamento, em alguns termos, do quantitativo de kits recebidos.
111. Os elementos documentais adicionais juntados pelos defendentes, todavia, afiguram-se suficientes para evidenciar, com elevado grau de probabilidade, que cinquenta e sete conjuntos adquiridos por força do Pregão Presencial 135/2006 e Contrato 132/2006 foram efetivamente entregues pela Stryker do Brasil Ltda. e recebidos pelas entidades hospitalares acima identificadas.
112. Não obstante os fortes indícios de que não houve real competição no certame e direcionamento do resultado, a equipe de auditoria não levantou evidências ou indícios de sobrepreço nos valores cotados pela vencedora para os equipamentos e tampouco de superfaturamento decorrente.
113. Ressalte-se que a equipe de auditoria, mesmo com o auxílio de engenheiros clínicos da Ebserh, não obteve preços de referência de produtos iguais ou similares adquiridos na administração pública, em razão de fatores como lapso temporal da licitação em relação à data da fiscalização, alterações tecnológicas dos produtos, elevado nível das especificidades dos equipamentos hospitalares, precariedade dos bancos de dados de registros de preços existentes (Catmat) , etc. (peça 352 do TC Processo 014.858/2017-7) 
114. Igualmente não foram obtidos elementos de convicção que indiquem a ausência de estrutura operacional da contratada, circunstância que indicaria tratar-se de ente empresarial de existência meramente formal (empresa de fachada) .
115. Por outro lado, não foram apresentados documentos aptos a comprovar o recebimento de um conjunto de sistema elétrico para corte e perfuração óssea contratados e pagos pelo Into/RJ à Stryker Ltda. Apesar das alegações dos defendentes em sentido contrário, não foram apresentados quaisquer atestados ou termos de recebimento e tampouco controles patrimoniais devidamente formalizados com identificação do conjunto faltante.
116. Não supre a ausência dos referidos documentos as informações citadas pelos defendentes no relatório da Fundação Instituto de Administração (FIA) , uma vez que as análises citadas no referido documento não contêm exame específico da execução do contrato objeto desta TCE.
117. Sem embargo, o exame dos documentos obtidos pela equipe de auditoria evidencia que houve emissão da nota fiscal de entrada n. 704410 pela Secretaria de Estado da Receita da Paraíba/Coletoria Estadual de Cabedelo, em 11/4/2007, relativa a cinquenta e oito conjuntos de sistema elétrico para corte e perfuração óssea no valor de R$ 4.573.013,36 (peça 19, p. 122) .
118. Conjugando-se esse documento com as informações contidas nas faturas comerciais, conhecimentos de transporte e licenças de importação mostram-se suficientes para comprovar que a Stryker remeteu ao Into/RJ todos os cinquenta e oito kits de equipamentos objeto do Contrato pagos com recursos do SUS. Conforme abaixo detalhado, as datas e descrições nos documentos de importação são compatíveis com as respectivas licença e comprovante de importação (peça 19, p. 117/121) e as notas fiscais avulsas de transporte emitidas pela Secretaria da Receita do Estado da Paraíba juntadas pelos defendentes:
	Nº AWB/Descrição produtos
	Declaração de importação/Descrição dos produtos
	Nº Fatura (invoice) 
	Data 
	Descrição 

	183-MIA-31677936
PECA DE MAO
CONSOLE CARREGADOR.
ESTOJO PARA GUARDA E ESTERILIZACAO.
	07/0437380-1
PECA DE MAO TIPO DRILL/REAMER COM ADAPTADOR S/CHAVE PARA DRILL1/4 (REF.4103133000) ; 1 ADAPTADOR TRINKLE P/REAMER (REF.4103235000) ; 1 ADAPTADOR
SYNTHES P/REMAER (REF.4103210000) - REF.4205000000.
Qtde: 58
PECA DE MAO TIPO RECIPROCA COM 06 LAMINAS RECIPROCANTES 70MM / 12,5MM
 (REF.0277096275) - REF.4206000000.
Qtde: 58
PECA DE MAO TIPO SAGITAL SAW COM 06 LAMINAS SAGITAIS 25MM / 73MM (REF.2108100000) REF.4208000000.
Qtde: 58
CONSOLE CARREGADOR DE BATERIA 220V - REF.4110240000 / C/06 BATERIAS - REF.4126000000.
Qtde: 37
CONSOLE CARREGADOR DE BATERIA li OV - REF.411 O 120000 C/06 BATERIAS REF.4126000000. Qtde: 21
ESTOJO PARA GUARDA E ESTERELIZACAO DE 4 PECAS DE MAO - REF.4102450000. Qtde:58
	68589
	22/3/2007
	Rotary Handpiece, Dual Trigger
System 5 reciprocating
Saw
Keyless Drill Attachment
Hudson/Mod. Trinkle Reamer
Double Side Recip Blade
Synthes Reamer Attachment
System 5 Sagittal Saw
Sag Bid-Wide, Thin
System 4 Charger - 240e
System4 Charger
System 4 Sterilization

119. Ante tais constatações, devem ser acolhidas as alegações de defesa da Stryker Ltda. relativas à regularidade da entrega de cinquenta e sete conjuntos de equipamentos ortopédicos importados. Considerando que as evidências documentais de que os bens foram importados e remetidos ao Into/RJ, assiste razão à sociedade empresária quanto à impossibilidade de ser responsabilizada pela ausência de formalização dos termos de recebimento pela entidade pública contratante.
120. A comprovação do envio dos equipamentos ao instituto pela Stryker Ltda., todavia, não é suficiente para comprovar que houve o competente recebimento e incorporação ao patrimônio público de todos os itens importados. Conforme acima ressaltado, o recebimento de bens deveria ser comprovado por atestação na forma prevista no art. 73 da então vigente Lei 8.666/1993 ou, no caso de ausência, por controles patrimoniais ou fotografias aptos a demonstrar o aceite e posse pelo Into/RJ ou outras entidades públicas aos quais se destinavam.
121. Considerando que foram apresentados documentos de recebimento relativos a 57 conjuntos de equipamentos, remanesce não comprovada pelos agentes públicos responsáveis no âmbito do Into o recebimento de um sistema elétrico ortopédico de alta carga para perfuração e corte ósseo.
122. Não obstante a descaracterização parcial do dano ao erário, cumpre examinar as alegações dos responsáveis relativa aos procedimentos de liquidação e pagamento das despesas objeto da citação.
123. Nesse sentido, verifica-se que os argumentos ofertados pelos Srs. Francisco Matheus Guimarães e José Jorge Ataualpa de Lima quanto à sistemática de distribuição dos equipamentos não se mostram suficientes para descaracterizar a insuficiência dos procedimentos de formalização do recebimento de bens adquiridos com recursos públicos. Com efeito, houve descumprimento do disposto no art. 73, inciso II e § 1º da Lei 8.666/1993, uma vez que não houve comprovação do recebimento por servidor ou comissão integrada por servidores do Into formalmente designados.
124. Verifica-se que no documento 'Cessão de Uso de Bens no Projeto Suporte' (peça 7) , o setor de patrimônio do Into estabeleceu os seguintes procedimentos para o recebimento e registro patrimonial dos bens adquiridos no âmbito do referido projeto:
'7.2 Receber da Direção do INTO o mapa distributivo dos equipamentos por Unidade Recebedora.
7.3 Recepcionar as Notas Fiscais e atestes a contento.
7.4 Separar as plaquetas de tombamento.
7.5 Emitir em três vias o TR [Termos de Cessão de Uso e Responsabilidade] e, em casos de bens permanentes importados, repassar os Termos para transferência de contas no SIAFI.
7.6 Lançar no sistema de patrimônio, MV 2000 os respectivos tombamentos.
7. 7 Lançar e controlar através de planilhas a remessa dos Termos aos Estados.
7.8 Postar, através da UPROT, às UF os Termos de Cessão de Uso e Responsabilidade para colhimento de assinaturas.
7.9 Aguardar o retorno dos TR devidamente assinados e datados, pelo responsável, pela Unidade Recebedora nas UF.'
125. Constata-se, portanto, que os agentes responsáveis no Into transferiram a função de atestar o recebimento dos bens transferidos às entidades recebedoras, entes externos à sua estrutura e estranhos à relação jurídica contratual com a Stryker, sem especificar quais os exames a serem efetuados nessa operação e tampouco estabelecendo meios de ratificação da regularidade do recebimento, a exemplo do envio de fotografias dos equipamentos contendo dados do fabricante, números de série, documentação de suporte, dentre outros elementos de identificação.
126. A realização de pagamentos sem o devido suporte documental que demonstre a efetiva contraprestação em bens e serviços acarreta a presunção relativa da existência de dano ao erário, conforme entendimento jurisprudencial pacífico desta Corte de Contas. A regularidade do pagamento de despesas com recursos públicos somente é assegurada com a observância dos procedimentos prévios de empenho e liquidação da despesa fixados na Lei 4.320/1964 e demais normas regentes.
127. Na seara do Direito Financeiro, é cediço que cabe ao responsável demonstrar, por meio da documentação exigida na legislação de regência, a boa e regular aplicação dos recursos públicos federais geridos, em obediência ao disposto nos arts. 70, parágrafo único, da Constituição Federal; 93 do Decreto-Lei nº 200/1967 e 66 e 145 do Decreto nº 93.872/1986.
128. Ante esse arcabouço normativa e fático, deve-se concluir que, mesmo para os equipamentos cuja entrega restou comprovada, remanesce configurada grave violação das normas de regência pelos agentes públicos responsáveis na execução do Contrato 019/2008.
Responsabilidades dos agentes citados
129. Em relação à conduta do Sr. Francisco Mateus Guimarães, na condição de dirigente máximo da instituição contratante e considerando a materialidade da contratação, não merecem acolhimento as alegações de que não poderia controlar pessoalmente os procedimentos de recebimento. Na condição de ordenador de despesa, deveria ter exigido o cumprimento das determinações legais relativas à liquidação de despesas previamente à autorização do pagamento, especialmente considerando que se tratava de contratação de considerável materialidade. No entanto, o responsável assinou as autorizações de pagamento sem que constasse do processo respectivo a atestação do recebimento dos equipamentos na forma prevista em lei e contrato.
130. Quanto à imputação de responsabilidade por atos praticados por subordinados, este Tribunal já assentou que os dirigentes, mesmo quando não praticam diretamente atos ilícitos, podem ser responsabilizados quando caracterizada negligência quanto aos deveres de controle e supervisão hierárquica inerentes à sua função:
'Acórdão 2147/2015-TCU-Plenário, Rel. Min. José Mucio Monteiro
Enunciado
A responsabilização de dirigente máximo pode decorrer de significativa desorganização administrativa no órgão ou entidade, o que configura negligência.
Acórdão 583/2019-TCU-Plenário, Rel. Min. Vital do Rêgo
Enunciado
O dirigente máximo de órgão ou entidade da Administração Pública pode ser responsabilizado quando ficar evidenciada falha grave no dever de supervisão dos subordinados, especialmente na condução de procedimentos sujeitos a maior vulnerabilidade, como contratações envolvendo quantias vultosas.
Acórdão 1001/2018-TCU-Primeira Câmara, Rel. Min. Bruno Dantas
Enunciado
O fato de a irregularidade, comissiva ou omissiva, não ter sido praticada diretamente pelo gestor principal, e sim por outros servidores ou por órgão subordinado ao seu, não o exime de responder pela irregularidade, com base na culpa in eligendo ou na culpa in vigilando.'
131. No caso sob exame, o mínimo exigível do administrador seria a adoção de medidas eficazes para observância das normas aplicáveis à liquidação de despesas. Não se poderia esperar que o diretor do hospital efetuasse controle minucioso sobre todos os procedimentos de aquisição, mas sim que exercesse os deveres de controle e supervisão sobre os subordinados para que atuassem de forma aderente às normas de regência.
132. Frise-se que a delegação de competência não exime a autoridade superior de exercer os deveres de controle e fiscalização hierárquica, notadamente em atos de execução de despesas de elevada repercussão financeira e patrimonial. Somente nas hipóteses de vícios de difícil detecção é possível acolher a alegação de inexigibilidade de conduta diversa, circunstâncias de que não se configurou no presente caso, uma vez que havia previsão expressa no contrato de recebimento na forma estipulada na Lei 8.666/1993.
133. Quanto à Sra. Veronica Fernandes, procedem suas alegações de que não exercia o cargo de programas especiais do instituto à época dos pagamentos. Merece acolhimento, ainda, a afirmação de que não havia correlação das atribuições de coordenador institucional com os procedimentos legais de entrega e recebimento dos equipamentos adquiridos e transferidos às instituições hospitalares destinatárias.
134. Conforme reconhecido pela própria equipe de auditoria, as atribuições de acompanhamento da execução do Projeto Suporte eram da coordenação de programas especiais do Into. Não se poderia exigir, portanto, que a então coordenadora institucional controlasse a regularidade da liquidação das despesas previamente ao pagamento dos bens em questão. Por essas razões, devem ser acolhidas suas alegações de defesa para excluí-la da presente relação processual.
135. Por último, quanto ao Sr. José Jorge Ataualpa de Lima, na condição de fiscal nomeado do contrato inquinado, sua conduta omissiva concorreu diretamente a configuração do ilícito uma vez que lhe cabia a certificação da correta liquidação da despesa para efeito de seu pagamento. Nesse particular, a atuação do fiscal do contrato encontrava-se legalmente prevista e estabelecida no art. 67 da Lei 8.666/1993, da qual não poderia o agente alegar desconhecimento. O responsável, portanto, deveria ter observado que os termos de cessão de uso e os atestados de recebimento dos responsáveis não satisfazem a exigência legal de recebimento de bens por servidor ou comissão do órgão ou entidade contratante.
136. No presente caso, a atribuição de fiscalização ao responsável constou expressamente da Cláusula décima terceira do termo do Contrato 132/2006 (peça 19, p. 72) , conforme abaixo transcrito:
'CLÁUSULA DÉCIMA TERCEIRA - DA FISCALIZAÇÃO
A execução do fornecimento, instalação e montagem, objeto deste CONTRATO, sem prejuízo da única e exclusiva responsabilidade da CONTRATADA, será fiscalizada pelo servidor JOSE JORGE ATAUALPA DE LIMA, designado pelo Diretor Geral do Instituto Nacional de Traumato-Ortopedia, sendo da competência do fiscal:
a) Emitir pareceres em todos os atos da Administração relativos à execução do CONTRATO, em especial a aplicação de sanções e alterações do CONTRATO;
b) Solicitar à CONTRATADA e seus prepostos, ou obter da Direção do INTO, tempestivamente, todas as providências necessárias ao bom andamento do fornecimento;
c) Atestar a Nota Fiscal/Fatura apresentada pela CONTRATADA, quanto ao fornecimento realizado, desde que tenham sido cumpridas todas as exigências contratuais;
d) Prestar as informações e os esclarecimentos que venham a ser solicitados pela CONTRATADA;
e) Acompanhar a prestação de garantia e assistência técnica nos prazos estabelecidos neste CONTRATO. (destaques do original) '
137. O responsável, portanto, deveria ter adotado as providências necessárias ao regular recebimento do objeto na forma prevista em lei e no termo de contrato e, caso verificado inadimplemento, cumpria-lhe formalizar manifestação à direção do Into. Não se encontra, todavia, qualquer evidência de que o fiscal tenha cumprido os deveres acima explicitados. Tampouco em suas alegações de defesa o Sr. Jorge Ataualpa de Lima apresenta qualquer documento ou informação aptos a descaracterizar sua conduta omissiva que concorreu para a ausência de comprovação do recebimento de parte dos bens contratados e pagos.
138. Pelos fundamentos acima expostos, conclui-se que devem ser acolhidas integralmente as alegações de defesa da sociedade empresária Stryker do Brasil Ltda. (CNPJ 02.966.317/0001-02) e do Srs. Júlio Cezar Alvarez quanto à comprovação de entrega de cinquenta e oito conjuntos de motor ortopédico adquiridos pelo Into/RJ junto à Stryker do Brasil S/A.
139. Quanto aos Srs. Francisco Matheus Guimarães (CPF XXX.242.227-XX) e José Jorge Ataualpa de Lima (CPF XXX.888.967-XX) , devem ser acolhidas parcialmente suas alegações de defesa, uma vez que aptas a descaracterização a ausência de recebimento de 57 conjuntos de sistema elétrico ortopédico de alta carga para perfuração e corte ósseo.
140. Cumpre examinar, por fim, as alegações dos defendentes de que agiram de boa-fé. Conforme amplamente assentado na jurisprudência deste Tribunal, a boa-fé na conduta dos agentes responsáveis pela gestão de recursos públicos não se presume, mas antes deve ser comprovada objetivamente por elementos probatórios suficientes trazidos aos autos (Acórdão 1322/2007-TCU-Plenário, Rel. Min. Aroldo Cedraz, 1895/2014-Segunda Câmara, Rel. Min. Ana Arraes, Acórdão 763/2007-TCU-Segunda Câmara, Rel. Min. Augusto Sherman, 4667/2017-Primeira Câmara, Rel. Min. Bruno Dantas e 10237/2020-Segunda Câmara, Rel. Min. Ana Arraes.) 
141. No caso sob exame, as análises das circunstâncias de fato acima desenvolvidas evidenciam que os agentes públicos não observaram as prescrições legais e contratuais relativas ao recebimento e controle patrimonial de bens de alta materialidade. Deve-se acrescentar que os achados objeto deste feito são parte de avaliação ampla efetuada pela equipe de auditoria da Secex-RJ que detectou um quadro de irregularidades e descontrole na administração do Into/RJ em aquisições de equipamentos ortopédicos.
142. Os responsáveis, a despeito protestarem pelo reconhecimento da boa-fé em suas defesas, não apresentaram elementos que autorizem concluir que atuaram imbuídos de boa-fé nas condutas que resultaram em descumprimento das normas relativas ao recebimento de bens pela Administração Pública e pagamento sem comprovação de integral contraprestação.
CONCLUSÃO
143. Promovida a análise das citações levadas a efeito nestas contas especiais, concluiu-se pelo acolhimento parcial das alegações de defesa da sociedade empresária Sryker do Brasil Ltda. e de seu sócio dirigente, Sr. Júlio Cezar Alvarez, uma vez que suficientes a descaracterizar sua responsabilidade pelos pagamentos irregulares geradores de dano ao erário.
144. Concluiu-se que as alegações e os elementos probatórios trazidos pelos defendentes em conjunto com aqueles constantes nos autos são suficientes para afastar a imputação de auferimento de vantagem ilícita pelo recebimento de pagamento por 58 conjuntos de sistema elétrico ortopédico de alta carga para perfuração e corte ósseo sem a correspondente contraprestação.
145. Quanto à Sra. Veronica Fernandes, formou-se juízo de acatamento de suas alegações de defesa relativas à ausência de correlação entre o cargo que exercia e o controle da regularidade da liquidação e pagamento das despesas em questão. Considerando que a referida agente não praticou atos de gestão relativos às aquisições em debate, deve-se propor a sua exclusão da presente relação processual.
146. Quanto aos Srs. Francisco Matheus Guimarães (CPF XXX.242.227-XX) e José Jorge Ataualpa de Lima (CPF XXX.888.967-XX) , igualmente devem ser acolhidas parcialmente suas alegações de defesa, uma vez que aptas a evidenciar a prescrição da punibilidade dos ilícitos apurados e a descaracterizar a ausência de recebimento de 57 conjuntos de sistema elétrico ortopédico de alta carga para perfuração e corte ósseo.
147. As alegações dos defendentes foram insuficientes, todavia, para comprovar o recebimento e incorporação ao patrimônio do Into/RJ de um conjunto dos referidos equipamentos. Também não foram suficientes para descaracterizar a ausência de procedimentos de recebimento previstos em lei e contrato para recebimento dos bens adquiridos por intermédio do Pregão Presencial 135/2006.
148. Conforme acima examinado, não foram apresentados pelos defendentes elementos que demonstrem sua boa-fé ou a ocorrência de outros excludentes de culpabilidade. Desse modo, suas contas devem, desde logo, ser julgadas irregulares, nos termos do art. 202, § 6º, do Regimento Interno/TCU, procedendo-se à sua condenação ao ressarcimento dos débitos apurados.
149. Ante a gravidade das violações às normas ínsitas na Constituição da República de 1988 e demais normas legais aplicáveis e a elevada culpabilidade na causação de dano ao erário, seria cabível a proposição da aplicação da multa prevista no art. 57 da Lei 8.443/1992 aos Srs. Francisco Matheus Guimarães (CPF XXX.242.227-XX) e José Jorge Ataualpa de Lima (CPF XXX.888.967-XX) .
150. Todavia, a configuração da prescrição punitiva para os ilícitos objeto destas contas torna inviável a proposição da aplicação de qualquer das sanções capituladas na Lei 8.443/1992 aos responsáveis.
151. Cabível, finalmente, a proposição de remessa de cópia dos elementos pertinentes ao Ministério Público da União, atendendo, assim, ao disposto no art. 16, § 3º, da Lei 8.443/1992 c/c o art. 209, § 7º, do Regimento Interno/TCU.
PROPOSTA DE ENCAMINHAMENTO
152. Diante do exposto, submetem-se os autos à consideração superior, propondo:
a) acolher parcialmente as alegações de defesa da Stryker do Brasil Ltda. (CNPJ 02.966.317/0001-02) e dos Srs. Júlio Cezar Alvarez (CPF XXX.964.048-XX) e Verônica Fernandes Vianna (CPF XXX.623.777-XX) para excluí-los da presente relação processual;
b) acolher parcialmente as alegações de defesa apresentadas pelos responsáveis Francisco Matheus Guimarães (CPF XXX.242.227-XX) ; e José Jorge Ataualpa de Lima (CPF XXX.888.967-XX) ;
c) com fundamento nos arts. 1º, inciso I; 12, § 3º; 16, inciso III, alíneas 'b' e 'c'; 19, caput; 23, inciso III, alíneas 'b' e 'c'; 28, inciso II; da Lei 8.443/1992 c/c os arts. 209, § 7º, e 214, inciso III, alíneas 'b' e 'c', do Regimento Interno/TCU, que sejam julgadas irregulares as contas dos Srs. Francisco Matheus Guimarães (CPF XXX.242.227-XX) ; e José Jorge Ataualpa de Lima (CPF XXX.888.967-XX) condenando-os ao pagamento das quantias a seguir especificadas, com a fixação do prazo de quinze dias, a contar das notificações, para comprovarem, perante o Tribunal (art. 214, inciso III, alínea 'a', do Regimento Interno) , o recolhimento da dívida aos cofres do Fundo Nacional de Saúde, atualizada monetariamente e acrescida dos juros de mora, calculados a partir das datas discriminadas, até a data do recolhimento, na forma prevista na legislação em vigor.
Débito:
	Data de ocorrência
	Valor Histórico

	14/3/2007
	81.546,50

d) autorizar, desde logo, nos termos do art. 28, inciso II, da Lei 8.443/1992 c/c o art. 219, inciso II, do RI/TCU, a cobrança judicial da dívida caso não atendidas as notificações;
e) autorizar, desde logo, com fundamento no art. 26, da Lei 8.443/1992 c/c o art. 217, do Regimento Interno do TCU, caso seja do interesse dos acima nominados responsáveis, o parcelamento da dívida em até 36 parcelas, incidindo, sobre cada uma, os encargos legais devidos, sem prejuízo de alertá-los de que, caso opte por essa forma de pagamento, a falta de comprovação do recolhimento de qualquer parcela implicará o vencimento antecipado do saldo devedor, nos termos do art. 26, parágrafo único, e 59, da Lei 8.443/1992 c/c o art. 217, § 2º, do Regimento Interno do TCU; e
f) encaminhar cópia da deliberação ao Procurador-Chefe da Procuradoria da República no Estado do Rio de Janeiro, nos termos do § 3º do art. 16 da Lei 8.443/1992 c/c o § 7º do art. 209 do Regimento Interno do TCU, para adoção das medidas que entender cabíveis; e aos responsáveis, para ciência, e comunicar-lhes que o relatório e o voto que a fundamentarem podem ser acessados por meio do endereço eletrônico www.tcu.gov.br/acordaos e que, caso haja interesse, o Tribunal pode enviar-lhe cópia desses documentos sem qualquer custo;
[Matriz de responsabilização consta no original (peça 96, p. 23) ]"
Na sequência, o Ministério Público junto ao TCU manifestou-se pelo reconhecimento da prescrição ressarcitória, ou, em caso de negativa a tal encaminhamento por parte deste Tribunal, que fosse endossada a proposta da SecexTCE.
"10. Conforme se verifica dos elementos constantes dos autos, os fatos que ensejaram a instauração desta TCE ocorreram em 2007, quando foi feito o pagamento pelo equipamento não localizado (peça 19, p. 104) e sua distribuição (peças 89 e 90) . Examinam-se, portanto, irregularidades cometidas há mais de dez anos, o que justifica, em meu sentir, que se apure a incidência da prescrição da pretensão de ressarcimento aos cofres públicos, sobretudo em face da evolução da jurisprudência do Supremo Tribunal Federal (STF) a respeito da matéria.
11. Registro que, em diversas oportunidades, ao promover minuciosa e detida análise do tema, defendi que a prescrição da pretensão de ressarcimento ao erário deve seguir as regras estabelecidas no Código Civil atualmente vigente. Cito, como exemplo, os pareceres emitidos nos autos do TC Processo 000.012/2020-3, da relatoria do Ministro Vital do Rêgo; do TC Processo 036.485/2019-5, da relatoria do Ministro-Substituto Marcos Bemquerer Costa; do TC Processo 020.232/2017-9, da relatoria do Ministro-Substituto Weder de Oliveira; do TC Processo 031.091/2013-0, da relatoria do Ministro Benjamin Zymler; do TC Processo 004.030/2017-6, da relatoria do Ministro-Substituto André Carvalho; do TC Processo 029.107/2019-9, da relatoria do Ministro Raimundo Carreiro; do TC Processo 006.359/2019-1, da relatoria do Ministro Augusto Nardes; do TC Processo 017.162/2007-1, da relatoria do Ministro Aroldo Cedraz; do TC Processo 035.278/2015-3, da relatoria do Ministro-Substituto Augusto Sherman Cavalcanti; do TC Processo 000.071/2020-0, da relatoria do Ministro Jorge Oliveira; do TC Processo 027.487/2017-2, da relatoria do Ministro Walton Alencar Rodrigues, e do TC Processo 018.978/2012-6, da relatoria do Ministro Bruno Dantas.
12. Nos pareceres lançados nos referidos processos, sustentei que, em razão de seu caráter genérico e da ausência de normas específicas que disciplinem o assunto, o art. 205 do Código Civil - que constitui a regra geral de prescrição - deve incidir, a priori, em todas as situações para as quais a lei não tenha estabelecido prazo inferior. As normas de direito civil, notadamente as insertas na parte geral do Código Civil, por sua abrangência e estofo em sólidos princípios de direito, devem orientar a aplicação do Direito em todos os ramos, quando não conflitantes com matérias especificamente reguladas. Assim, na inexistência de norma específica para a hipótese, entendo que devem incidir as regras da Lei 10.406/2002.
13. Compreendo, ademais, que a regra do art. 205 do Código Civil, conquanto inespecífica, é perfeitamente compatível com as normas que, desde muito, regem o procedimento de controle externo. E, neste passo, para que não se afronte a harmonia e o caráter sistêmico de suas normas, o Código Civil também pode e deve servir de parâmetro para o regramento de outras questões, como, por exemplo, e no que couber: as causas de suspensão previstas nos arts. 198 e 200; as causas interruptivas do art. 202, incisos I e VI; o recomeço da contagem do prazo estabelecido no art. 202, parágrafo único; a prescrição intercorrente prevista no art. 202, parágrafo único; os efeitos da interrupção efetuada contra devedor solidário, ex vi do art. 204, § 1º, in fine; o prazo geral de dez anos previsto no art. 205, e o dever de guarda de documentos de que trata o art. 1.194.
14. Ciente de que a egrégia Corte de Contas da União continua a adotar a tese da imprescritibilidade da pretensão de ressarcimento (v.g. Acórdão 5236/2020-TCU-Plenário, 11.839/2020-TCU-2ª Câmara, 18/2021-TCU-1ª Câmara e 120/2021-TCU-Plenário) , peço vênias para ratificar o posicionamento externado nos pareceres acima referenciados, de que o exame da ocorrência da prescrição da pretensão de ressarcimento aos cofres públicos - instrumentalizada nos processos de contas que tramitam no TCU - deve ter como parâmetro o prazo geral de prescrição indicado no art. 205 da Lei 10.406/2002, contado a partir da data de ocorrência da irregularidade que deu origem ao débito, em consonância com o art. 189 da mesma lei.
15. Isso posto, passo ao exame da ocorrência da prescrição da pretensão de ressarcimento no caso concreto. Considerando que as regras aplicáveis à prescrição da pretensão punitiva, nos termos do Acórdão 1441/2016-TCU-Plenário, são as mesmas que ora proponho para a análise da prescrição da pretensão de ressarcimento ao erário; considerando que, in casu, as irregularidades que ensejaram a aplicação de sanção são as mesmas que deram causa à condenação em débito, assim como são as mesmas as causas interruptivas e demais variáveis; entendo cabível a análise em conjunto da ocorrência da prescrição para ambas pretensões.
16. Tendo tais balizas como parâmetro para o exame da matéria, concluo pela consumação da prescrição da pretensão de ressarcimento ao erário neste processo. As irregularidades que ensejaram o débito ocorreram em 2007 (peça 19, p. 104, e peças 89 e 90) . Assim, o prazo prescricional de dez anos se verificou sem que fosse interrompido pelo Acórdão 1290/2018-TCU-Plenário, que autorizou, em 6/6/2018, a citação dos responsáveis (peça 1) .
17. Por conseguinte, nos termos do art. 212 do RI/TCU, as presentes contas devem ser arquivadas, sem julgamento de mérito. Sem embargo, caso o Tribunal de Contas da União, numa análise perfunctória e não exauriente, entenda que as irregularidades guardam correspondência com quaisquer condutas tipificadas na Lei 8.429/1992, deve promover o encaminhamento do acórdão que vier a ser proferido ao Ministério Público Federal, para que adote as medidas que entender cabíveis.
18. Admitindo que o Tribunal não acolha a tese de prescrição por mim apresentada, em atenção ao parágrafo 2º do art. 62 do Regimento Interno do TCU, manifesto-me de acordo com o encaminhamento sugerido pela unidade técnica.
19. Diante do exposto, este membro do Ministério Público de Contas junto ao TCU propõe o arquivamento do presente processo, sem julgamento do mérito, nos termos do art. 212 do Regimento Interno do TCU (RI/TCU) , sem prejuízo de que, caso o Tribunal entenda pertinente, envie cópia do acórdão a ser prolatado, bem como do relatório e do voto que o fundamentarem, à Procuradoria da República no Estado do Rio de Janeiro."
É o relatório.

8.1. Letícia Queiroz de Andrade (147.544/OAB-SP) e outros, representando Julio Cezar Alvarez.  
8.2. Allana Paula Durand Pereira (100.813/OAB-RJ), representando Jose Jorge Ataualpa de Lima.  
8.3. Marcus Vinicius Siqueira Dezem (330.801/OAB-SP) e outros, representando Stryker do Brasil Ltda.
8.4. Pedro Navarro Cesar (121.804/OAB-RJ) e outros, representando Veronica Fernandes Vianna.

Procurador Sergio Ricardo Costa Caribé.

TOMADA DE CONTAS ESPECIAL. PREGÃO PRESENCIAL 135/2006. INSTITUTO NACIONAL DE TRAUMATOLOGIA E ORTOPEDIA. PAGAMENTO POR EQUIPAMENTOS DE SAÚDE SEM ENTREGA CORRESPONDENTE. CITAÇÃO. EXCLUSÃO DE PARTE DOS RESPONSÁVEIS DO POLO PASSIVO. COMPROVAÇÃO DAS ENTREGAS. ELISÃO DO DÉBITO. IRREGULARIDADE DAS CONTAS. PRESCRIÇÃO DA PRETENSÃO PUNITIVA.

TOMADA DE CONTAS ESPECIAL (TCE)

Secretaria de Controle Externo de Tomada de Contas Especial (SecexTCE).

Trata-se de tomada de contas especial (TCE) instaurada em cumprimento ao item 9.2 do Acórdão 1290/2018-TCU-Plenário, em razão de indícios de fraude à licitação no Pregão Presencial 135/2006, conduzido pelo Instituto Nacional de Traumatologia e Ortopedia (Into) , e pagamentos por equipamentos de saúde cuja entrega não foi comprovada no Contrato 132/2006, decorrente da aludida licitação, falhas apuradas em auditoria realizada por este Tribunal (TC Processo 014.858/2017-7) .
A auditoria foi motivada por informações fornecidas ao Poder Judiciário relativas à colaboração premiada de Cesar Romero, que já ocupou os cargos de chefe da assessoria jurídica do Into e de subsecretário executivo da Secretaria de Estado de Saúde do Rio de Janeiro. Conforme relatado, existiria um esquema orquestrado para fraudar licitações e desviar recursos públicos nas aquisições de equipamentos hospitalares importados efetuadas no referido estado, envolvendo as empresas do cartel chamado "clube do pregão internacional".
Na fiscalização foram analisados nove processos de contratação, no montante aproximado de R$ 178,3 milhões, correspondente ao somatório do total homologado nos pregões 124/2006, 164/2009, 147/2007, 131/2009, 135/2008, 146/2007, 135/2006, 171/2007 e 193/2010. Foram confirmados os seguintes achados: a) direcionamento das licitações para a contratação de um grupo específico de empresas; e b) superfaturamento decorrente do pagamento por equipamentos não entregues. 
No julgamento do relatório de auditoria, o TCU decidiu por convertê-lo em tomada de contas especial, desconsiderar a personalidade jurídica das empresas envolvidas, e determinar a autuação de processos específicos para tratar de cada um dos aludidos pregões (Acórdão 1290/2018-TCU-Plenário) .
Assim, este processo cuida especificamente das irregularidades referentes ao Pregão 135/2006, e subsequente Contrato 132/2006, firmado com a empresa Stryker do Brasil Ltda., que teve como objeto a aquisição de 58 unidades de sistema elétrico ortopédico de alta carga para perfuração e corte ósseo.
Não obstante a contratação em questão seja permeada de indícios de direcionamento, caracterizados por especificações restritivas, falhas na publicação do edital e na pesquisa de preços, nesta TCE examina-se apenas as ocorrências relacionadas ao dano, ou, em outras palavras, ao efetivo fornecimento dos equipamentos pagos pelo Into.
Na instrução inicial, identificou-se como ilícito gerador de prejuízo ao erário a falta de comprovação documental do recebimento de 26 unidades dos aludidos equipamentos, efetivamente pagos à contratada, no montante total de R$ 2.120.209,09.
Nessa medida, foram citados Francisco Matheus Guimarães (diretor-geral do Into de 15/1/2007 a 24/4/2008) , José Jorge Ataualpa de Lima (fiscal do contrato de 29/12/2006 a 6/4/2012) , Verônica Fernandes Vianna (coordenadora de programas especiais/coordenadora institucional do Into de 2/3/2007 a 29/10/2008) , Stryker do Brasil Ltda. (empresa contratada) e Júlio Cezar Alvarez (sócio da empresa Stryker) .
Na oportunidade, seguindo o entendimento por mim manifestado no voto condutor do Acórdão 2760/2018-TCU-Plenário, excluíram-se as responsabilidades dos gestores do Ministério da Saúde, quais sejam Alberto Beltrame, Arionaldo Bomfim Rosendo, José Carvalho de Noronha e Helvécio Miranda Magalhães Júnior, bem como daqueles não envolvidos diretamente com os fatos geradores do dano, Anabete Gomes, Cesar Romero Vianna Junior, Sergio Luiz Cortes da Silveira e Oscar Iskin & Cia Ltda. 
***
A unidade instrutora acatou as alegações de Verônica Fernandes Vianna, que conseguiu descaracterizar a sua responsabilidade pelos pagamentos indevidos. Nesse sentido, propôs a exclusão dessa agente da presente relação processual.
Concluiu ainda que as alegações e elementos probatórios trazidos pelos gestores, em conjunto com aqueles constantes no TC Processo 014.858/2017-7, eram suficientes para comprovar a entrega de 57 do total de 58 equipamentos pagos, e que a empresa teria conseguido evidenciar o efetivo envio de todos os equipamentos.
Assinalou, contudo, que a comprovação do fornecimento dos 57 equipamentos não seria apta a afastar as irregularidades cometidas pelos gestores no processo de liquidação das despesas, ao deixarem de observar as correspondentes prescrições normativas (art. 73, Lei 8.666/1993) .
Por fim, manifestou-se pela inocorrência da decadência do poder-dever de instaurar a TCE por parte do TCU e sustentou a imprescritibilidade das ações de ressarcimento, à luz do que este Tribunal tem decidido, não obstante a recente discussão travada no Supremo Tribunal Federal (Tema 899, RE 636.886/AL) . Entretanto, reconheceu a prescrição da pretensão punitiva, nas condições fixadas pelo Acórdão 1441/2016-TCU-Plenário.
O Ministério Público junto ao TCU, por seu turno, defendeu a prescrição da pretensão de ressarcimento, aplicando o prazo decenal previsto no art. 205 do Código Civil; ou, alternativamente, em caso de não acolhimento de tal proposta, que fosse acompanhada a proposta SecexTCE.
Feita a contextualização, passo a decidir.
Concordo com o exame e com as conclusões da unidade instrutora, e adoto os seus fundamentos como razões de decidir, exceto naquilo sobre o que divergir pontualmente.
A respeito da prescrição da pretensão ressarcitória deste Tribunal, adoto, nestes autos, o entendimento reiterado desta Corte pela imprescritibilidade, até que haja maior segurança para se decidir nessa matéria, após a apreciação definitiva das questões levantadas no âmbito do RE 636.886/AL.
Com relação à prescrição da pretensão punitiva, acompanho a SecexTCE. De fato, entre a ocorrência dos fatos motivadores da sanção e a ordem que determinou a citação dos responsáveis transcorreram mais de dez anos, o que, à luz do entendimento firmado no Acórdão 1441/2016-TCU-Plenário, conduz à prescrição da sanção por parte desta Corte.
Acerca do dano, reputo suficiente a documentação apresentada para a comprovação da entrega dos equipamentos pagos pelo Into, em que pesem as falhas evidenciadas no processo de liquidação das despesas. 
A análise pormenorizada dos elementos probatórios não corrobora o juízo de inexecução contratual e de dano ao erário formulado pela Secex/RJ e pela SecexTCE. Ao contrário, os elementos documentais afiguram-se suficientes para evidenciar, com elevado grau de probabilidade, que os equipamentos adquiridos no âmbito do Contrato 132/2006 foram efetivamente entregues pela empresa arrolada.
A mesma lógica foi aplicada ao TC Processo 018.771/2018-1, que compõe o grupo dos processos de aquisições do Into tratadas na auditoria da Secex-RJ.  Naqueles autos foram identificados atestes de recebimento definitivo com os números de série dos equipamentos, declarações de recebimento emitidas por 43 instituições hospitalares, fotos de alguns equipamentos, entre outros (peça 179, itens 14.8 a 14.12) .
Da mesma maneira, no Acórdão 8496/2021-TCU-Segunda Câmara (TC Processo 019.027/2018-4) , acatei as entregas dos equipamentos que puderam ser comprovadas, ainda que a liquidação das despesas não tivesse seguido o rito ordinário. Assim me manifestei:
"23. Reputo suficiente a documentação apresentada para a comprovação de entrega de 49 conjuntos de motor ortopédico. Dirigentes de vinte e duas instituições hospitalares atestaram o recebimento dos equipamentos (tabela 6 do relatório que precede este voto) , alguns dos quais possuem as respectivas notas fiscais. Além disso, a descrição dos objetos e as datas apostas nos referidos atestes são compatíveis com as dos pagamentos, o que revela a verossimilhança do efetivo fornecimento."  
Esse também foi entendimento por mim consignado no voto do TC Processo 019.185/2018-9, que gerou o Acórdão 10500/2021-TCU-Segunda Câmara.
Deste modo, observando-se o dever de coerência com as decisões anteriores, em vista da manutenção da integridade da jurisprudência desta Corte, reitero, aqui também é o caso de reconhecer a efetiva entrega dos itens questionados e afastar o débito.
Divirjo da unidade instrutora apenas em relação à manutenção do débito para os gestores referente a um dos 58 equipamentos, cujo recebimento não foi devidamente confirmado nos autos. Conforme destaca a própria SecexTCE, há evidências de que a empresa Stryker efetivamente enviou a totalidade dos itens para o destinatário: 
"117. Sem embargo, o exame dos documentos obtidos pela equipe de auditoria evidencia que houve emissão da nota fiscal de entrada n. 704410 pela Secretaria de Estado da Receita da Paraíba/Coletoria Estadual de Cabedelo, em 11/4/2007, relativa a cinquenta e oito conjuntos de sistema elétrico para corte e perfuração óssea no valor de R$ 4.573.013,36 (peça 19, p. 122) .
118. Conjugando-se esse documento com as informações contidas nas faturas comerciais, conhecimentos de transporte e licenças de importação mostram-se suficientes para comprovar que a Stryker remeteu ao Into/RJ todos os cinquenta e oito kits de equipamentos objeto do Contrato pagos com recursos do SUS. Conforme abaixo detalhado, as datas e descrições nos documentos de importação são compatíveis com as respectivas licença e comprovante de importação (peça 19, p. 117/121) e as notas fiscais avulsas de transporte emitidas pela Secretaria da Receita do Estado da Paraíba juntadas pelos defendentes."
A conjugação do envio da totalidade dos itens pela empresa com os demais documentos que comprovam a entrega dos 57 equipamentos (atestes de recebimento, invoices e licenças de importação) leva-me à conclusão de que é alta a probabilidade de que o equipamento faltante também tenha sido entregue. Afinal, se houvesse interesse em superfaturar, fornecendo quantidade menor do que a paga, a empresa não teria remetido todos os equipamentos. 
Acrescente-se ainda que a diferença é de apenas 1 para 58, menos de 2% em relação ao quantitativo total contratado, reiterando a inverossimilhança na lógica do superfaturamento.
Nesse sentido, entendo que o débito deva ser afastado, sem prejuízo de manter a irregularidade das contas dos gestores envolvidos no pagamento, ante as falhas na liquidação observadas.
Sob outro aspecto, não vislumbro a possibilidade de responsabilizar os ex-Secretários de Atenção à Saúde do Ministério da Saúde, porquanto não há nexo de causalidade entre as suas condutas e o débito analisado, na linha do que defendi no voto condutor do Acórdão 2760/2018-TCU-Plenário, que julgou contratação do mesmo grupo.
Pelo mesmo fundamento devem ser excluídos do polo passivo Verônica Fernandes Vianna, que conseguiu descaracterizar a sua responsabilidade pelos pagamentos indevidos, Anabete Gomes, Cesar Romero Vianna Junior, Sergio Luiz Cortes da Silveira e Oscar Iskin & Cia Ltda., que sequer foram citados.
Ante o exposto, voto por que o Tribunal adote o Acórdão que ora submeto à deliberação deste Colegiado. 
TCU, Sala das Sessões, em 24 de agosto de 2021.
Ministro BRUNO DANTAS 
Relator